# Le logiciel libre et le code source ouvert {#sec-chap1}

\begin{center}
\textit{Jozef Rivest (University of Michigan), \\
Catherine Ouellet (Université de Montréal)}
\end{center}

<!-- # Vers une science numérique plus transparente: l'apport du logiciel libre et du code ouvert dans les sciences sociales {#sec-chap1 .unnumbered} -->

Ce chapitre ne présente pas un outil en soi. Il vise à initier les lecteurs à la philosophie du logiciel libre et, surtout, à situer ces réflexions dans le contexte de la recherche en sciences sociales. À la fin de ce chapitre, les lecteurs sont en mesure de situer les nombreux outils numériques dans le grand univers des logiciels libres et propriétaires, et de comprendre les motivations derrière le développement et l'utilisation des logiciels. La sélection d'un outil dépasse le simple calcul des coûts et bénéfices utilitaires, gratuit contre payant. Ce choix s'inscrit dans un ensemble de réflexions philosophiques, éthiques et épistémologiques plus grand qui continue, encore à ce jour, à influencer les développeurs et les utilisateurs. Tout au long de ce chapitre, il est démontré que certaines de ces motivations rejoignent la méthode scientifique, au cœur de la quête de savoir et de compréhension du monde social [@king_etal21]. Ce chapitre jette ainsi la base réflexive derrière les choix des outils numériques présentés dans ce livre, dans lequel nous avons tenté de joindre les avantages des logiciels libres avec les autres critères de sélection nécessaires à prendre en compte, dans le but de créer un environnement de travail efficace autant sur le plan individuel que collaboratif. 

Avant d'aller plus en profondeur, la distinction entre « outil » et « méthodologie » doit être faite, afin de clarifier le but de ce livre et la terminologie utilisée. La méthodologie est le champ de la philosophie des sciences qui s'intéresse à l'étude des méthodes scientifiques ou techniques. Celles-ci visent à collecter et à analyser des données, suivant les impératifs scientifiques, et ont pour but de contribuer au savoir et à la connaissance. Il faut faire attention puisque dans certains ouvrages il est possible que les auteurs décrivent les méthodes qu'ils ont utilisées comme étant des *outils*. D'un point de vue méthodologique, lié à la philosophie des sciences, il est approprié d'utiliser ce genre de vocabulaire. Ainsi, la régression linéaire, le *clustering*, les entretiens semi-dirigés et l'analyse de contenu sont des méthodes. En revanche, les outils dits numériques qui sont présentés dans ce livre ne sont pas des méthodes scientifiques. Des outils numériques comme `R`, Dropbox ou GitHub ne sont pas des méthodes, mais des outils qui permettent de structurer sa pensée, d'organiser son espace et son environnement de travail, et d'implémenter son protocole de recherche afin de collecter et d'analyser des données et d'en dériver des conclusions. Il est donc utile de distinguer les outils numériques des méthodes. Les outils sont à la science ce que le mélangeur, la cuillère et la spatule sont à la cuisine. La méthodologie, c'est la recette.

<!-- NOTE: Voir pour le signe R -->

Ce livre ne vise donc pas à présenter des *outils méthodologiques* - compris ici comme étant des outils qui permettent de *concevoir*, d'exécuter et d'évaluer une recherche [@brady_collier10]. Le but est plutôt de présenter des choix *d'outils numériques* qui ont un fort potentiel pour aider les chercheurs à *structurer leur pensée, d'organiser leur espace de travail et à implémenter certaines méthodes*. Cette distinction est importante puisqu'elle définit la distinction entre ce livre et les nombreux livres de méthodes sur le marché. 

<!-- NOTE: Commentaire de Yannick à vérifier --> 

<!-- Celles-ci leur permettront de développer un nouveau langage à partir duquel ils et elles pourront réfléchir et penser leur recherche, et surtout interagir avec les autres personnes dans leurs champs; avec qui ils et elles pourront plus aisément collaborer en organisant leur environnement de travail; avec qui ils et elles pourront partager des documents et leurs résultats. Ce livre cherche ___ à guider les chercheurs dans la ___ ___ d'___ ___ dont le nombre ne cesse de croitre à l'ère numérique. Des choix ont été faits et justifiés sur la base de différents critères décrits plus loin dans ce chapitre. Après la lecture de ce livre, le lecteur auront été initié aux langage distinctif et parfois technique lié aux outils numériques. Surtout, il sera mieux équipé et informé pour faire ses choix d'outils qui lui permettront d'être plus efficace en recherche.  -->

Le logiciel libre a --- et continue d'avoir --- une place importante dans le développement des outils numériques. Dans les sections suivantes, l'historique de cette philosophie est présenté afin de mettre en contraste et mieux comprendre ses motivations et revendications. Après cette mise en contexte suit une discussion concrète sur la distinction entre logiciel propriétaire et libre, puis sur la différence entre le logiciel libre et le code ouvert. Après coup, nous aborderons en quoi ces réflexions sont intéressantes et importantes pour les sciences sociales à l'ère du numérique, ainsi que les avantages et les inconvénients qui y sont liés. Les outils numériques s'inscrivent dans chacune des grandes étapes de la recherche --- avant, pendant et après. 

Cette discussion sur le logiciel libre se veut une introduction aux critères qui ont justifié les choix des outils numériques de ce livre. 

## Logiciels Libres

### Le monde du libre

*« Vous n'avez pas à suivre une recette avec précision. Vous pouvez laisser de côté certains ingrédients. Ajouter quelques champignons parce que vous en raffolez. Mettre moins de sel, car votre médecin vous le conseille --- peu importe. De surcroît, logiciels et recettes sont faciles à partager. En donnant une recette à un invité, un cuisinier n'y perd que du temps et le coût du papier sur lequel il l'inscrit. Partager un logiciel nécessite encore moins, habituellement quelques clics de souris et un minimum d'électricité. Dans tous les cas, la personne qui donne l'information y gagne deux choses : davantage d'amitié et la possibilité de récupérer en retour d'autres recettes intéressantes. »* - Richard Stallman [@williams_etal10]

Cette analogie illustre bien trois concepts au cœur de la philosophie de Richard Stallman, souvent considéré comme le père fondateur du logiciel libre : liberté, égalité, fraternité. Les utilisateurs de ces logiciels sont libres, égaux, et doivent s'encourager mutuellement à contribuer à la communauté. Ainsi, un logiciel libre est généralement le fruit d'une collaboration entre développeurs qui peuvent provenir des quatre coins du globe. Au centre de ce mouvement se trouve une réflexion éthique à propos de la liberté des utilisateurs, dont les militants font campagne depuis le début des années 1980. La Free Software Foundation (FSF), fondée par Richard Stallman en 1985, définit rapidement le logiciel « libre » \[free\] comme étant garant de quatre libertés fondamentales de l'utilisateur: 1) la liberté d'utiliser le logiciel sans restrictions; 2) la liberté de le copier; 3) la liberté de l'étudier; 4) puis la liberté de le modifier pour l'adapter à ses besoins et le redistribuer[^chapitre_1-1]. Il s'agit ainsi d'un logiciel dont le code source[^chapitre_1-2] est disponible, afin de permettre aux internautes de l'utiliser tel quel ou de le modifier à leur guise. L'accès au code source devient essentiel afin de permettre à l'utilisateur de savoir ce que le programme fait réellement. Seulement de cette façon, l'utilisateur peut *contrôler* le logiciel, plutôt que de se faire contrôler par ce dernier [@stallman86].

[^chapitre_1-1]: La redistribution doit évidemment respecter certaines conditions précises, dont la violation peut mener à des condamnations \[http://www.softwarefreedom.org/resources/2008/shareware.html\]

[^chapitre_1-2]: Pour rester dans les analogies culinaires, le code source est au logiciel ce que la recette est à un plat: elle indique les actions à effectuer, une par une, pour arriver à un résultat précis. Encore une fois, ce dernier peut être adapté, modifié, bonifié.

### Émergence et sémantique du *libre*

Plusieurs situent les débuts du mouvement du logiciel libre avec la création de la licence publique générale GNU, en 1983, à partir de laquelle va se développer une multitude de logiciels libres. Parmi les plus populaires, se trouvent notamment le navigateur Firefox, la suite bureautique OpenOffice et l'emblématique système d'exploitation Linux, qui se développe d'ailleurs à partir de la licence GNU. Aujourd'hui, il s'agit d'un véritable phénomène sociétal: des milliers d'entreprises, d'organisations à but non lucratif, d'institutions ou encore de particuliers adoptent ces logiciels, dont la culture globale et les valeurs (entraide, collaboration, partage) s'arriment avec le virage technologique de plusieurs entreprises. Les logiciels libres ont différents usages, en passant par la conception Web, la gestion de contenu, les systèmes d'exploitation, la bureautique, entre autres. Ils permettent donc de répondre à plusieurs types de besoins numériques et informatiques.

Il est important de rappeler que le logiciel libre est avant tout une philosophie, voire un mouvement de société. C'est une façon de concevoir la communauté du logiciel où le respect de la liberté de l'utilisateur est un impératif éthique [@williams_etal10]. Par conséquent, le terme libre, *free* en anglais, porte à confusion. Celui-ci ne signifie pas qu'un logiciel libre est nécessairement gratuit. Certes, plusieurs sont effectivement téléchargeables gratuitement. Toutefois, il est aussi possible de (re)distribuer des logiciels libres payants. Par ailleurs, aucun logiciel libre n'est réellement « gratuit » dans la mesure où son déploiement et son utilisation nécessitent généralement différents coûts, dont les degrés sont variables en fonction des compétences et de l'infrastructure dont disposent les utilisateurs (coût d'apprentissage, coûts d'entretien, etc.). Enfin, il est important de garder en tête que les logiciels libres possèdent eux aussi une licence - cette dernière est d'ailleurs garante des libertés que confèrent les logiciels libres aux utilisateurs.

La grande liberté que ce type de logiciel offre favorise notamment la collaboration entre les utilisateurs, et ce, à une échelle pouvant être internationale. Les interactions entre les chercheurs créent une dynamique d'« innovation ascendante » et d'entraide [@couture14]. En d'autres termes, l'accessibilité et la collaboration favorisent le développement et l'amélioration de ces logiciels. Selon certains, et comparativement aux logiciels privés, les logiciels libres ont un niveau plus élevé d'innovation [@smith02]. Contrairement aux logiciels propriétaires, ceux qui se développent de manière privée et fermée, les logiciels libres permettent à tous les utilisateurs de participer au développement. Ceux-ci partagent ensuite leurs améliorations, ce qui stimule à son tour de nouvelles initiatives. De plus, il est raisonnable de penser que l'utilité des améliorations, ainsi que l'utilisation qui en est faite par les utilisateurs, permet de générer un savoir collaboratif [@couture20].

Il y a aussi certains avantages économiques, dont un faible coût d'acquisition et de renouvellement pour les particuliers. Cet avantage individuel génère plusieurs externalités positives. Tout d'abord, certains logiciels statistiques ainsi que certains programmes informatiques coûtent plusieurs centaines, voire des milliers de dollars, et dans certains cas doivent être renouvelés annuellement. Cela augmente les coûts associés à l'utilisation du logiciel et par conséquent limite son accessibilité. Comparativement, pour les logiciels libres, la licence d'acquisition coûte bien souvent moins cher, et aucun renouvellement de licence n'est demandé dans la plupart des cas. L'argent sauvé des licences peut alors être investi dans le développement du logiciel libre [@beraud07]. De plus, étant donné que les chercheurs doivent souvent faire face à des contraintes budgétaires, les logiciels libres deviennent des outils intéressants afin de minimiser les coûts de la recherche [@yu_munoz-justicia22]. Il s'agit d'un avantage encore plus important et intéressant pour les chercheurs dans les pays du Sud global [@santillan-anguiano_gonzalez-machado23]. L'accessibilité de ces ressources permet donc de réduire l'écart dans la production scientifique entre les pays du Sud et ceux du Nord. De plus, elle permet à tous de bénéficier d'outils pédagogiques accessibles, ce qui favorise l'acquisition ainsi que le développement de compétences méthodologiques.

Dans le cadre d'une formation universitaire, il peut être pertinent d'enseigner aux étudiants à se servir de logiciels statistiques ou d'analyse de texte. L'acquisition de ces compétences peut être précieuse tant pour ceux et celles qui souhaitent se diriger vers le milieu académique, que pour ceux et celles qui visent le marché professionnel. D'ailleurs sur le site web de la banque d'emplois du gouvernement du Canada, les conditions d'emplois sont en ce moment[^chapitre_1-4] très bonnes, et une pénurie de main-d'œuvre est anticipée, entre 2022-2031, dans les emplois en analyse de données. Ces compétences sont d'autant plus précieuses aujourd'hui, dans le monde des données dans lequel nous vivons.

[^chapitre_1-4]: Au moment où nous écrivons ces lignes, en avril 2024.

Il est important de souligner que la transition vers les logiciels libres ne doit pas se faire seulement sur des bases économiques, mais dans une perspective globale de changement de culture. Changer pour des raisons purement économiques viendrait à violer l'essence même de la philosophie du logiciel libre, qui se veut surtout être un esprit de collaboration et de transparence. Amélioration constante, entraide, savoir partagé et plusieurs milliers de contributeurs [@couture14], ces éléments résument très bien la philosophie du logiciel libre.

### Illustrations

Considérons quelques exemples de logiciels libres et de logiciels payants afin de mettre en relief les trois éléments présentés ci-haut: 1) la liberté de l'utilisation et de la contribution; 2) les coûts d'acquisition; et 3) les compétences acquises et développées. Dans les chapitres suivants, des outils numériques tels que `R`, SPSS, STATA, qui permettent de mener des analyses statistiques, ou encore la suite Office, Quarto, LaTeX, qui permettent de formater un document écrit, sont présentés. Cette section ne remplace en aucun cas une lecture approfondie et détaillée des chapitres suivants. Au besoin, nous recommandons fortement aux lecteurs de se référer au reste du livre. En ce qui concerne le premier trio, `R` est le seul logiciel libre du groupe. Il est accessible gratuitement à partir du site web de CRAN, et une grande communauté d'utilisateurs contribue activement à son développement. Par exemple, la compagnie Posit est derrière le développement de `RStudio`, Quarto et Positron qui sont toutes des extensions à code ouvert de `R`. Ensuite, plusieurs utilisateurs ont développé des librairies avec des commandes et des fonctions supplémentaires, qui sont gratuites et dont le code est disponible sur des plateformes comme GitHub.

Contrairement à `R`, des logiciels comme SPSS et STATA sont des logiciels propriétaires qui nécessitent une licence privée pour pouvoir les utiliser. L'achat d'une licence doit aussi être situé avec ses propres besoins puisque, dans le cas de SPSS, les licences ne donnent pas toutes accès aux mêmes fonctionnalités. Ainsi, la licence de base ne donne pas accès à l'utilisation de la régression, alors que la licence Premium le permet. De plus, la licence doit être renouvelée tous les ans, et les prix varient entre 1 700\$ et 5 194\$ pour la licence web à un seul utilisateur. En ce qui concerne STATA, la logique est similaire à celle de SPSS. Différents types de licence sont offerts avec des fonctionnalités supplémentaires, notamment en termes de rapidité de l'exécution des fonctions et de la capacité à traiter une large quantité d'observations. Les licences annuelles éducationnelles, donc pour les étudiants, se situent entre 126\$ et 506\$ par année. Sinon, le prix varie entre 1 248\$ et 1 950\$ par année. De plus, SPSS et STATA sont développés uniquement par les compagnies IBM et par StataCorp respectivement. Bien qu'ils n'offrent pas la même flexibilité que `R` et que les utilisateurs ne peuvent pas contribuer au développement au même titre que `R`, ils offrent d'importantes ressources pour les utilisateurs, notamment par l'entremise d'un service à la clientèle, de documentations et de formation web, par exemple. Ainsi, les utilisateurs sont « pris en charge » directement par la compagnie afin de leur fournir de l'aide et du support.

En ce qui concerne les langages de balisage, LaTeX ou Quarto peuvent être utilisés gratuitement sur des interfaces comme `RStudio` ou VS Code. Ils offrent donc une grande flexibilité étant compatibles avec plusieurs interfaces. Ainsi, une fois que les compétences avec le langage ont été développées, il est facile de les transposer d'une interface à une autre. À l'inverse, la suite Office offre ses propres interfaces qui sont plutôt intuitives, mais qui contraignent l'utilisateur à des fonctions prédéfinies. De plus, le coût d'acquisition d'une licence de la suite Office varie entre 79\$ et 109\$ par année^[Au moment où nous écrivons ces lignes, en 2024]. De même qu'avec STATA et SPSS, Microsoft offre plusieurs ressources directement sur leur site web pour les utilisateurs. Ainsi, un certain « encadrement » est offert par la compagnie.

Deux éléments importants doivent toutefois être soulevés. Il ne faut pas penser que les logiciels libres sont dénués de support et de documentation. La plupart des logiciels libres et leurs extensions, comme les librairies sur `R`, offrent de l'aide et des indications d'utilisation, et plusieurs forums d'utilisateurs permettent le partage de problèmes et de solutions. De plus, certains tutoriels sont disponibles sur YouTube ou sur des plateformes comme Datacamp et CodeAcademy. Les utilisateurs ne sont donc pas totalement laissés à eux-mêmes. De plus, plusieurs universités offrent des licences pour des logiciels aux étudiants et aux étudiantes, comme Office ou SPSS, pour éviter que ceux-ci aient à débourser d'importantes sommes pour acquérir ces logiciels.

### Logiciel libre et code ouvert

Parallèlement au logiciel libre, il y a aussi le code ouvert, ou *open source*. À priori, la dénomination du logiciel libre et celle du *code ouvert* semblent suggérer qu'il s'agit de synonymes. Dans les deux cas, le lecteur pourrait croire que l'on fait référence à des logiciels, par exemple, qui sont exempts de restrictions d'utilisations et auquel les utilisateurs peuvent participer au développement. Cependant, il y a une distinction importante entre les deux.

Le logiciel libre et le code ouvert renvoient sensiblement aux mêmes types de logiciels, toutefois leurs approches diffèrent. Selon @stallman22, le logiciel libre est avant tout un mouvement qui défend la liberté des utilisateurs de l'informatique, ce qui représente son principe central. Le code ouvert, quant à lui, bien que partageant ce principe, met davantage l'accent sur les bénéfices pratiques et concrets pour les utilisateurs et pour le développement du logiciel. Il se concentre ainsi sur l'application concrète du principe, plutôt que sur la promotion de principes idéologiques. 

Le terme *code ouvert* sera introduit seulement en 1998 afin de clarifier l'ambiguïté dans la dénomination « logiciel libre » [^chapitre_1-6], *free software* en anglais, afin de spécifier que le code source était accessible, et non pas que le logiciel était « gratuit » [@ballhausen19]. De plus, les logiciels à code ouvert doivent respecter un certain nombre de critères quant à la distribution de leurs logiciels [@opensourceinitiative06].

[^chapitre_1-6]: Soit ceux qui ont été conçus suivant les principes philosophiques et éthiques qui sous-tendent ce mouvement.

Rappelons tout d'abord que le logiciel libre se définit sur la base de quatre libertés: 1) liberté d'utiliser le programme comme désiré; 2) liberté d'étudier le fonctionnement du programme et de le modifier pour ses propres besoins; 3) liberté de redistribuer des copies; 4) liberté de distribuer des copies de la version « améliorée » du programme pour ses pairs [@ballhausen19]. Concernant le *code ouvert*, tout logiciel qui souhaite être inclus sous cette appellation doit respecter dix critères: 1) Redistribution gratuite; 2) doit inclure le code source; 3) doit permettre les modifications et les travaux dérivés; 4) l'intégrité du code source; 5) ne doit pas discriminer des personnes et/ou groupes; 6) ne doit pas restreindre personne dans l'utilisation du logiciel pour un domaine d'activité; 7) distribution d'une licence pour l'utilisation; 8) la licence ne doit pas être spécifique pour un produit; 9) la licence ne doit pas placer de restriction sur d'autres programmes; 10) la licence doit être technologiquement neutre[^chapitre_1-7] [@opensourceinitiative06].

[^chapitre_1-7]: Pour plus d'informations sur ces caractéristiques, nous encourageons les lecteurs à se référer au lien web de @opensourceinitiative06. Ils y trouveront un contenu détaillé pour chacune des caractéristiques susmentionnées.

Il est aussi utile de les distinguer des logiciels « non libres », soit les logiciels propriétaires: « Son utilisation, sa redistribution ou sa modification sont interdites, ou exigent une autorisation spécifique, ou sont tellement restreintes qu'en pratique vous ne pouvez pas le faire librement » [@systemedexploitationgnu23]. Par contraste, la licence libre confère des droits de propriétaire. L'utilisateur a le droit d'installer le logiciel sur autant d'ordinateurs que désiré, de le modifier selon ses besoins et de le distribuer avec ou sans ses modifications. Il peut même demander d'être payé pour distribuer des copies, avec ou sans ses modifications.

Le logiciel libre et le *code ouvert* ont certaines similitudes puisqu'ils adhèrent tous les deux à la même vision du logiciel, ainsi que de son accessibilité. Toutefois, il est important de les distinguer malgré tout, puisqu'ils ont des origines différentes et qu'ils mènent à certaines pratiques qui sont différentes. La prochaine section utilise un cas concret afin d'expliquer l'effet du libre et son utilité.

## Les sciences sociales à l'ère du numérique: les enseignements de la philosophie du logiciel libre

En quoi est-ce que ces deux concepts, issus du monde de l'informatique, sont-ils intéressants et/ou importants pour les sciences sociales ? Pour répondre à cette question, il est important de retourner à la base, c'est-à-dire de se questionner sur ce que constitue la recherche scientifique dans les sciences sociales.

Dans leur célèbre ouvrage *Designing Social Inquiry*, @king_etal21[^chapitre_1-8] proposent quatre critères qui définissent la recherche dite scientifique: 1) le but est l'inférence; 2) les procédures sont publiques; 3) les conclusions sont incertaines; 4) le contenu est la méthode. La philosophie du logiciel libre et les avantages pratiques du code ouvert s'arriment parfaitement avec plusieurs de ces critères.

[^chapitre_1-8]: Ce livre est aussi connu sous l'acronyme *KKV*, en référence à la première lettre du nom de famille de chacun des auteurs.

Plusieurs outils numériques rendent possibles le partage et l'accès public des données et de la méthode utilisée; rejoignant ainsi le critère de la transparence des procédures et celui de la méthode comme étant le contenu. Certains de ces outils seront d'ailleurs abordés dans les chapitres suivants. L'accès aux données et aux procédures d'analyse est un impératif scientifique. Comme nous l'aborderons un peu plus loin, il y a toujours des concessions à faire lors des investigations scientifiques. Par conséquent, un meilleur accès aux procédures et aux données utilisées permet de cibler plus facilement les limites de certaines recherches et de les combler lors de recherches ultérieures. De plus, l'arrivée des données massives ouvre de nouvelles portes, mais surtout de nouveaux défis relatifs à la validité interne et externe ainsi qu'au type de données récoltées et à la validité écologique. Le livre de @marres17 est très intéressant à ce sujet. Face au constat que la vie sociale se trouve affectée par les changements numériques, il nous faut en tant que chercheurs du monde social réfléchir à notre façon de comprendre les changements qui s'opèrent. Ainsi, face à ces défis, une des solutions se trouve notamment dans un meilleur partage et dans une meilleure accessibilité aux données et aux procédures.

Il est possible de faire certains liens avec les deux autres critères de @king_etal21. Premièrement, comme le but de la science est l'inférence, c'est-à-dire de tenter d'expliquer des phénomènes sociaux qui s'inscrivent dans des catégories plus larges que nos observations directes[^chapitre_1-9], il est important que nos conclusions soient soumises au plus grand nombre possible et pas uniquement au comité éditorial d'une revue scientifique. D'une part, la validité de nos résultats a un potentiel politique important. Plusieurs décisions peuvent être prises sur la base des connaissances et de la compréhension des dynamiques sociales. Il est donc important que les résultats de recherche qui informent ces décisions soient le plus rigoureux possible, et qu'ils aient été soumis à l'examen critique par le plus grand nombre d'individus. D'autre part, et comme @king_etal21 le font remarquer, les conclusions sont toujours incertaines. L'examen critique et la reproduction des protocoles sont donc une nécessité dans ce contexte d'incertitude constant. La science ne cherche pas à être dogmatique et c'est avant tout l'incertitude qui caractérise la science. Les résultats sont toujours incertains et la recherche a alors pour but de renforcer notre niveau de confiance envers certaines explications, tout en écartant d'autres pistes d'explications alternatives. Comme plusieurs de ces phénomènes ne sont ni homogènes ni immuables, notre compréhension et notre explication de ces dynamiques doivent être constamment revues.

[^chapitre_1-9]: Par exemple, les mouvements sociaux, le comportement électoral, les guerres et les révolutions, et bien plus.

Dans la même lancée, l'ouvrage *Rethinking Social Inquiry* [@brady_collier10], une réponse à @king_etal21, partage, en partie, cette définition de la recherche scientifique. Pour les auteurs, les scientifiques du monde social possèdent plusieurs outils qui leur permettent de *designer*, *d'exécuter* et *d'évaluer* une recherche. Ces outils sont des procédures et des pratiques employées par les chercheurs des traditions quantitatives et qualitatives. Ils ont aussi des techniques analytiques qui leur permettent de *développer des preuves qui sont convaincantes*[^chapitre_1-10].

[^chapitre_1-10]: L'objectif des auteurs est de permettre le dialogue et la réconciliation entre les tenants des deux principales traditions méthodologiques: les quantitativistes et les qualitativistes. D'où leur vision de la science comme se devant de développer des preuves qui seront considérées comme convaincantes par les chercheurs de ces deux traditions.

Chacun de ces outils a toutefois ses forces et ses faiblesses. Inspiré de @przeworski_teune70, @brady_collier10 parlent ainsi de *compromis*. Selon eux, la pertinence d'un outil méthodologique dépend de la question de recherche, du but de la recherche et de son contexte. Le choix d'un outil, sur cette base, entraîne des compromis qui empêchent d'atteindre tous les buts analytiques simultanément. Même lorsqu'il y a adéquation entre la question et la méthode, plusieurs autres embuches peuvent entraîner ces compromis, comme la disponibilité des données par exemple, qui limitent par la suite la qualité et la précision des résultats, ce qui explique, en partie, l'incertitude envers les conclusions.

<!--
Il est intéressant de concevoir la réalité sociale comme étant un prisme ayant un nombre infini de face. Chacune de ces faces correspond à une compréhension partielle de la réalité. Pour y avoir accès, nous devons utiliser une méthode de collecte et d'analyse de données, informées par une question de recherche et/ou par la théorie[^chapitre_1-11]. Étant donné que chaque outil méthodologique à ses limites et que nous devons constamment faire des compromis, notre compréhension de la réalité n'est que partielle une fois la recherche complétée. De plus, il ne faut pas oublier que la compréhension que nous avons de cette face reste incertaine.
-->

<!-- [^chapitre_1-11]: Nous préférons formuler la phrase ici en stipulant que le choix d'une méthode de recherche peut être informé par la théorie et notre question de recherche simultanément, mais peut aussi être fait seulement à partir d'une question de recherche. Cela fait référence à deux processus de recherche différents soit la méthode hypothético-inductive, et celle déductive. -->

En somme, les enseignements de la philosophie du code ouvert, les avantages pratiques du logiciel libre et les outils qui en découlent ont le potentiel de permettre non seulement une plus grande transparence des protocoles scientifiques, mais aussi un plus grand partage du savoir, et ce, du début de la recherche jusqu'à la publication des résultats.

## Inconvénients et défis

Jusqu'à présent, il a surtout été question des avantages liés aux logiciels libres. Toutefois, il n'y a pas que des points positifs, et il serait malhonnête de ne pas aborder certaines de leurs limites.

### La courbe d'apprentissage

Dans leur texte, @paura_arhipova12 soulèvent une critique portée contre certains logiciels libres, notamment contre `R`. Le problème principal d'enseigner avec des logiciels libres est qu'ils peuvent être compliqués à apprendre et à utiliser; par conséquent, les étudiants passeraient plus de temps à tenter de résoudre les erreurs de programmation plutôt qu'à apprendre et de mener leurs analyses[^chapitre_1-12]. Par exemple, `R` demande l'apprentissage d'un langage de programmation afin de pouvoir utiliser le logiciel à son plein potentiel. De plus, la syntaxe de certaines librairies demande aussi un certain temps d'adaptation. À titre de comparaison, le logiciel SPSS offre une interface beaucoup plus intuitive que `R`, dans lequel l'utilisateur peut simplement cliquer sur les différents menus dans la barre d'outils afin de sélectionner les analyses qu'il ou elle souhaite faire. SPSS présente ses résultats dans des tableaux qui sont clairs et lisibles, contrairement à `R` où plusieurs fonctions présentent les résultats directement dans la console, sous un format moins "esthétique". De plus, la plupart des logiciels payants viennent avec un certain service à la clientèle. En d'autres termes, lorsque les utilisateurs rencontrent des problèmes techniques, ils peuvent se référer au manuel d'utilisateur ou bien par l'entremise de l’assistance technique qui est offerte par la compagnie. À l'opposé, la plupart des logiciels libres ne sont pas accompagnés d'un service à la clientèle. Les utilisateurs doivent donc se « débrouiller » par eux-mêmes lorsqu'ils rencontrent des difficultés et des problèmes.

<!-- NOTE: En ce qui concerne le commentaire sur l'explication des packages, mettre la note de bas de page qui explique ce que c'est plus haut dans le texte -->

[^chapitre_1-12]: Sur cet enjeu, nous conseillons aux lecteurs et lectrices de lire le @sec-chap2 sur les langages de programmation ainsi que le @sec-chap9 sur l'intelligence artificielle. Plusieurs trucs et astuces seront présentés dans ces chapitres.

Toutefois, lorsque l'on compare le coût d'apprentissage avec les bénéfices tirés, il est plus difficile de soutenir qu'il s'agit uniquement d'un désavantage. Dans un premier temps, la syntaxe de programmation de `R` n'est pas parmi les plus complexes à apprendre, et elle s'intègre très bien avec certaines extensions, dont Quarto ou RMarkdown, qui offrent de multiples possibilités pour transmettre le résultat de ses recherches, que ce soit par l'entremise d'un rapport, d'un article scientifique, un site web ou même un blogue. Surtout, la logique derrière la syntaxe de base de `R` et celle d'une nouvelle librairie reste sensiblement inchangée. Par conséquent, lorsque nous avons une bonne compréhension du fonctionnement de base de `R`, l'apprentissage d'une nouvelle librairie se fait relativement rapidement. Certaines, comme `dplyr` du `tidyverse`, facilitent grandement la manipulation des données comparativement aux commandes de base. Dans un deuxième temps, en comparant le coût, soit celui d'apprendre le langage de `R`, aux bénéfices, soit ceux de mener ses propres analyses de données et de formater les résultats pour les présenter, il est assez clair que tous ceux et celles qui souhaitent, de près ou de loin, travailler avec tout type de données, les bénéfices dépassent largement le coût. D'autant plus que ces compétences s'inscrivent dans la longue durée, alors que l'apprentissage est plutôt de courte à moyenne durée. Dans un troisième temps, bien que certains logiciels offrent des alternatives plus intuitives, elles n'offrent pas la même flexibilité que la plupart des logiciels libres, ou alors cette flexibilité induit certains coûts supplémentaires et l'achat de nouvelles fonctionnalités. Pour résumer, bien que l'apprentissage d'un langage de programmation demande un investissement en temps, les bénéfices générés par ces nouvelles compétences dépassent le coût initial. Finalement, bien que les logiciels libres n'offrent pas de service à la clientèle, il existe bien souvent des forums d'utilisateurs sur le web, tel que *Stackoverflow* où il est possible de trouver des réponses à ses questions et/ou de poser ses questions. Par conséquent, bien qu'il ne s'agit pas d'un service directement offert par l'outil numérique en question, il est toujours possible de trouver du support et de l'aide par l'entremise de la communauté d'utilisateurs.

### Problème de transparence

L'arrivée des sciences informatiques a fait émerger des problèmes de reproductibilité des protocoles scientifiques [@janssen17]. Le problème principal est relatif à l'accès au code utilisé par les chercheurs. Par exemple, il est possible de réaliser des analyses statistiques avec `R` sans partager le code utilisé, ce qui limite la transparence du processus scientifique. Dans cette situation, il est difficile de savoir si des erreurs de codage ont été commises, volontairement ou involontairement, affectant ainsi les résultats partagés.

Afin de remédier à ce problème, certains outils tels que GitHub[^chapitre_1-13] participent à la transparence des résultats scientifiques [@fortunato_galassi21]. Ce logiciel permet aux chercheurs de partager leur code afin qu'il puisse être accessible pour tous. Il est important de mentionner ici que l'installation et la configuration de GitHub peuvent s'avérer difficiles pour ceux et celles qui ne sont pas initiés à l'informatique. Cela constitue une certaine barrière dans son utilisation. Toutefois, nous souhaitons tout de même présenter l'utilité de ce logiciel puisqu'il permet de rendre les processus ainsi que les résultats de recherche plus transparents. Par exemple, si l'on réalise une analyse statistique de la relation entre l'économie et le vote, nous pourrions partager l'ensemble du code que nous avons utilisé sur GitHub. D'une part cela permettrait aux utilisateurs de vérifier si les résultats sont honnêtes, et d'autre part de réutiliser le code pour mener leurs propres analyses.

[^chapitre_1-13]: une plateforme publique à code source ouvert sur laquelle nous pouvons héberger et partager notre code.

Cependant, le partage du code reste encore majoritairement volontaire. @janssen_etal20 soutiennent que plus d'effort et d'actions concertés doivent être mis en place afin d'améliorer l'accessibilité aux codes. Toujours selon ces auteurs, les journaux scientifiques pourraient exiger que les auteurs rendent leur code public lors du processus de publication. D'ailleurs, les résultats d'une expérience sur les facteurs qui influencent les chercheurs à partager leur code démontrent que les initiatives individuelles ne seront pas suffisantes pour une augmentation du partage du code [@krahmer_etal23]. Par conséquent, rendre le code accessible devrait devenir un standard institutionnalisé.

### Appropriation commerciale

Dans ce cas-ci, il s'agit plutôt d'un défi auquel le logiciel libre est confronté plutôt qu'une critique quant aux limites de son utilisation. En fait, l'accès au code source ainsi que la liberté et la possibilité de contribuer au développement du logiciel constituent un avantage intéressant pour les compagnies privées. Par conséquent, nous avons assisté à une intégration partielle du logiciel libre dans la logique capitaliste [@broca13; @bessen02]. Certaines compagnies profiteraient des utilisateurs comme une main-d'œuvre gratuite afin de bonifier leur logiciel, ce qui permet, dans certains cas, de générer des revenus commerciaux dont l'entreprise est la seule bénéficiaire [@couture20]. Attention, il ne faut pas penser que toutes les compagnies agissent de manière prédatrice. Le but ici est de souligner que certaines pratiques commerciales troublent l'essence du mouvement du logiciel libre, qui se veut davantage être un outil de collaboration accessible, plutôt qu'un moyen pour générer des profits. Il est important de garder en tête les valeurs et la philosophie qui ont donné lieu à ce mouvement.

## La chronologie de la recherche

Malgré ces limites et ces défis, nous pensons que les différents outils numériques ont leur place en sciences sociales, et qu'ils s'inscrivent parfaitement à chaque étape de la recherche. Bien que le partage soit encore majoritairement sur une base volontaire, adopter cette pratique dès maintenant est important pour s'engager vers une science plus ouverte et transparente. Quant à cette dernière caractéristique, il ne faut pas croire que le partage des résultats se limite à une conférence ou à une publication scientifique. Bien au contraire, tout chercheur qui souhaite être le plus transparent doit s'engager dans ce processus dès la conception de sa recherche.

Avant de présenter différents outils qui existent pour cela, il faut préciser en quoi la transparence et l'accessibilité sont bénéfiques pour tous. D'une part, et comme nous l'avons présenté dans la section précédente, la transparence est une caractéristique fondamentale de toute recherche qui se veut scientifique. Elle est aussi liée à l'intégrité du chercheur. Il est impératif de faire état du processus qui mène à notre conclusion, de la sélection de nos données jusqu'à l'analyse. C'est de cette façon que nous pouvons juger de la validité et de la fiabilité des inférences, et surtout de ses limites. D'autre part, la transparence favorise aussi l'apprentissage [@king_etal21]. Rendre publics et accessibles, à l'aide des outils numériques, les données, le code et la ou les méthodes utilisées permet de contribuer non seulement aux débats méthodologiques, mais aussi permet à d'autres chercheurs d'apprendre sur l'utilité et l'utilisation de ces méthodes.

### Avant la recherche

Au fil des prochains chapitres, les lecteurs apprendront un nouveau jargon. Au même titre qu'une langue comme le français, l'anglais ou le japonais, ce langage permet de communiquer, et surtout de réfléchir. Cette nouvelle langue, riche en nouveaux concepts, amènera le lecteur à développer une nouvelle manière de réfléchir à la recherche et à son organisation. Ainsi, le lecteur sera outillé pour visualiser sa recherche dans toute son ampleur, de cibler ses besoins en fonction de son but et de ses intérêts, et ainsi d'organiser son environnement de travail en conséquence.

De plus, motivé par cet objectif inhérent à la science, le chercheur doit s'engager dès les premières étapes de sa recherche. Tout d'abord, il peut déjà établir son flux de travail en créant son dépôt GitHub dans lequel il rendra accessibles son code et ses données. Plus d'informations sont présentées dans le @sec-chap4. Ensuite, une fois le plan de recherche[^chapitre_1-14] fait, le ou la chercheur peut le préenregistrer sur le site web de *Open Science Framework*[^chapitre_1-15]. L'objectif de ce site web est que les chercheurs puissent faire état de leurs hypothèses avant la collecte et l'analyse des données afin d'éviter toute manipulation malhonnête *post hoc*. Il s'agit d'un mécanisme qui se veut contraignant afin que les chercheurs s'en tiennent à ce qu'ils ou elles avaient prévu de mener comme recherche.

[^chapitre_1-14]: Généralement, un plan de recherche comprend les éléments suivants : Introduction, revue des écrits, problématiques, une question de recherche, un cadre théorique, des hypothèses ainsi qu'une section sur la méthode et les données utilisées.

[^chapitre_1-15]: Lien vers le site web: https://osf.io

### Pendant la recherche

Une fois la recherche débutée, plusieurs outils s'offrent pour une gestion efficace du flux de travail. Plusieurs d'entre eux sont présentés dans les chapitres suivants. Ces outils permettent notamment de sauvegarder les données et l'avancement du projet sur des serveurs externes (le *cloud*), comme Dropbox, afin d'éviter de tout perdre en cas de problème. D'autres permettent de produire le matériel nécessaire pour l'analyse de nos données, tel que R. Certains permettent aussi de partager avec des collaborateurs l'avancement de notre projet et les scripts de nos analyses, comme Git et GitHub. D'autres permettent de structurer notre texte pour la production d'un article scientifique ou d'un chapitre de livre, comme Overleaf et Quarto. Ils permettent notamment d'ajouter des tableaux et des graphiques tirés directement des analyses, le tout dans un format respectant les exigences matérielles pour la publication.

Il y a également des limites à tous ces outils. Chaque chapitre de ce livre présentera les points positifs et négatifs des outils qui y sont abordés.

### Après la recherche

Une fois l'article écrit et publié, les auteurs peuvent décider de rendre accessible le matériel produit et utilisé en version gratuite sur le web. Il s'agit du *open science*, ou de la *science ouverte* [@chakravorty_etal22].

Cela permet de rendre non seulement les publications accessibles à tous sur internet gratuitement, mais aussi de permettre l'accès aux données utilisées pour la réalisation d'une étude, par exemple. Ces données peuvent ensuite être réutilisées par d'autres chercheurs. Il s'agit d'avantages très importants, et surtout très prometteurs. D'une part, un plus grand accès au savoir scientifique permettra aux décideurs publics de prendre des décisions qui s'appuient sur la science, et idéalement, sur une pluralité de sources scientifiques afin de pouvoir évaluer adéquatement les effets positifs et négatifs. <!--D'autre part, la société civile a tout à gagner d'avoir un meilleur accès aux publications scientifiques.--> Finalement, la réutilisation des données peut réduire considérablement les coûts de la recherche, puisque la production et l'élaboration d'une base de données peuvent engendrer des coûts importants. Par exemple, la réalisation d'un sondage peut coûter plusieurs milliers de dollars, et les données ne sont bien souvent utilisées qu'une seule fois <!-- Trouver des articles sur ça -->. Le partage des données de manière gratuite permet à des chercheurs qui n'ont pas toujours les moyens de financer un sondage d'y avoir accès. En somme, il s'agit de décloisonner le savoir des milieux académiques. Ce qui vaut non seulement pour les publications, mais aussi pour les données et les protocoles de recherche.

Toutefois, le libre accès reste confronté à certains défis. D'une part, il y a un transfert de la charge financière qui se fait parfois vers les chercheurs et les universités. Afin que les publications soient accessibles en libre accès, les chercheurs et les universités doivent souvent payer des sommes importantes. Cela soulève plusieurs questions quant aux capacités des universités du Sud global et aux capacités des chercheurs hors universités<!--À VOIR, PEUVENT-ILS PUBLIER DANS LES REVUES SCIENTIFIQUES ? -->, par exemple, de pouvoir assumer la charge financière qui est liée à la publication en accès libre [@greussing_etal20]. D'autre part, bien que plusieurs pensent que les données ouvertes et la science ouverte puissent contribuer à réduire les inégalités dans la production du savoir entre le Nord et le Sud, certains restent sceptiques quant à ce scénario [@powell_etal]. En fait, les données ouvertes permettent de réduire les coûts d'accès aux données, mais ne réduisent pas les coûts de production pour autant. Par conséquent, un scénario évoqué par @serwadda_etal18 est un retour à la recherche parachute[^chapitre_1-16]. En d'autres termes, les chercheurs du Sud resteraient des acteurs de second plan, et qui pour étudier leur propre société, devraient utiliser des données de chercheurs du Nord qui auraient été produites sans la participation des chercheurs locaux. Finalement, il y a aussi des enjeux quant à la confidentialité des répondants et des utilisateurs [@chiware_skelly23]. Plusieurs individus, comme dans le cas d'entretiens ou d'un sondage, vont accepter de participer à l'enquête parce que leurs réponses seront anonymisées et qu'elles ne seront pas partagées publiquement. Tous ces éléments soulèvent d'importantes réflexions éthiques quant aux bonnes pratiques à développer dans le cadre de la science ouverte. La science ouverte a un avenir très prometteur et peut générer des retombées positives, à condition qu'elle s'intéresse aux différents défis auxquels elle est confrontée.

[^chapitre_1-16]: La recherche parachute est une « pratique extractive par laquelle des chercheurs - généralement issus de pays dotés de ressources élevées - effectuent des recherches et extraient des données et des échantillons de régions ou de populations autochtones, généralement des contextes ou des pays à faibles ressources, sans reconnaître de manière appropriée l'importance de l'infrastructure et de l'expertise locales. Ce faisant, les chercheurs étrangers ne parviennent pas à établir des collaborations équitables et à long terme avec des partenaires locaux. » [@odeny_bosurgi22]

## Critères de sélection

<!-- NOTE: Premier paragraphe, je conserverais ce qui est rayé -->

Étant donné que le but de l'ouvrage n'est pas uniquement d'offrir une perspective sur le monde du numérique, mais surtout d'offrir des conseils pratiques aux lecteurs, certains choix ont dû être faits dans la sélection des outils. Bien que ces choix soient arbitraires, ils sont tout de même informés par certains critères. Au moment où nous écrivons ces lignes, peu de littérature existe sur le sujet. Par conséquent, l'élaboration de ces critères s'est faite de manière inductive, c'est-à-dire à partir de l'expérience des auteurs. Ces critères sont aussi informés par des considérations pratiques, telles que la popularité de l'utilisation des outils proposés par une communauté et par un champ d'étude des sciences sociales.

Six critères jugés pragmatiquement bénéfiques pour la recherche constituent la grille d'évaluation de chacun des outils. Ainsi, bien que le logiciel libre ait été mis de l'avant tout au long de ce chapitre, les outils numériques présentés dans ce livre ne sont pas tous issus du monde du logiciel libre. En fondant nos évaluations et nos choix sur des considérations pratiques, certains logiciels payants sont parfois recommandés alors même qu'une version libre existe. Par exemple, l'utilisation coûte que coûte de certains outils issus du monde du logiciel libre, voire une utilisation idéologique, peut diviser les chercheurs entre les utilisateurs et les non-utilisateurs de ces logiciels. D'où l'importance de considérer d'autres critères afin de s'assurer que ce soit la collaboration scientifique dans son ensemble qui soit optimisée, et non un principe idéologique ou philosophique. 

Tout au long des prochains chapitres, des tableaux récapitulatifs seront présentés permettant de résumer comment les outils présentés correspondent aux critères développés. Toutefois, les lecteurs sont encouragés à réfléchir à leurs besoins individuels et collectifs, afin de déterminer quels outils seraient adéquats pour y répondre. Par exemple, si dans leur communauté d'appartenance, les individus utilisent Python plutôt que R, alors nous recommandons l'utilisation de Python. En d'autres termes, nous n'adoptons pas de position dogmatique dans ce livre, et les critères et outils couverts ici ne signifient pas un rejet total des autres outils que nous n'aborderons pas. 
 
```{r}
#| tbl-cap: Tableau des critères de sélection
#| message: false
#| echo: false
#| warning: FALSE

library(tidyverse)
library(gt)

tableau_criteres <- tibble(
  Critères = c(
    "Accessibilité",
    "Existence d'une communauté d'utilisateurs",
    "Popularité en sciences sociales",
    "Compatibilité avec d'autres outils",
    "Transparence et réplicabilité",
    "Adaptabilité et flexibilité"
  ),
  Explication = c(
    "Accessible gratuitement ou à peu de frais",
    "Oui/Non",
    "Très populaire/Populaire/Peu ou pas du tout populaire",
    "Facilement compatible/Demande un peu d'ajustement/Pas compatible",
    "Favorise/Ne favorise pas la transparence et la réplicabilité",
    "Très flexible/Plutôt flexible/Rigide"
  )
)

tableau_criteres |>
  gt() |>
  cols_label(Critères = "Critères", Explication = "Explication") |>
  cols_align("left", columns = everything()) |>
  cols_width(Critères ~ pct(38), Explication ~ pct(62)) |>
  tab_style(
    style = list(cell_text(weight = "bold")),
    locations = cells_column_labels(everything())
  ) |>
  opt_table_lines() |>
  tab_options(
    table.font.size = px(12),
    data_row.padding = px(11),   # <— augmente l’espace vertical
    column_labels.background.color = "white",
    table.width = pct(95)
  )
```


### Accessibilité (Gratuit ou peu dispendieux)

L'accessibilité au plus grand nombre de ces outils est importante pour réussir à atteindre une science plus inclusive, dans le respect des moyens de chacun. L'accès à des outils de qualité ne devrait pas être empêché par des verrous d'accès payants.

Cette accessibilité est aussi importante pour deux autres raisons. La première, comme le livre vise à donner des connaissances pratiques dans l'utilisation de ces outils numériques, il est important que les lecteurs aient facilement accès à ce qui est présenté. Cela permet de reproduire au fur et à mesure de la lecture les différentes étapes et pratiques qui sont présentées. La deuxième, qui est un corollaire de la première, est qu'une fois ces compétences acquises, les lecteurs pourront facilement les réutiliser pour réaliser les diverses tâches qu'ils et elles souhaitent accomplir.

### Existence d'une communauté d'utilisateurs

Ensuite, l'existence d'une communauté d'utilisateurs pour les différents outils qui sont présentés dans ce livre a été considérée comme importante. Ces communautés permettent une grande collaboration entre les différents utilisateurs d'un même outil, et servent souvent de forum d'aide lorsque des problèmes surviennent. Par conséquent, les lecteurs auront accès à plusieurs forums d'aide sur internet, au besoin, pour la plupart des outils qui sont présentés dans ce livre. Ainsi, au besoin, ils auront accès à des ressources supplémentaires en ligne lorsqu'une question ou un problème surviendra.

Il se peut que certains logiciels libres n'aient pas de guide d'utilisateur fourni avec le téléchargement du logiciel. Parfois, cela peut être difficile pour ceux qui souhaitent apprendre à utiliser certains de ces outils de se retrouver et de répondre aux questions qui surviennent. C'est pour ces raisons que nous avons considéré l'existence d'une communauté d'utilisateurs, et l'existence de forums d'aide sur le web. Par exemple, pour toutes les questions liées au code, nous pouvons aller sur le site web de *Stack Overflow*, qui est un important forum d'échange, et sur lequel nous pourrons trouver plusieurs informations et réponses à nos questions.

### Popularité en sciences sociales

Nous avons choisi certains outils sur d'autres notamment à cause de leur popularité dans les disciplines en sciences sociales. Par exemple, en sciences sociales, pour les analyses quantitatives, c'est le logiciel R qui est prédominant aujourd'hui. Non seulement dans son utilisation, mais aussi dans des formations méthodologiques au prestige international, comme dans le cadre de la *Inter-university Consortium for Political and Social Research* (ICPSR), *Essex Summer School in Social Science Data Analysis*, *The European Consortium for Political Research*, et bien d'autres. Par conséquent, il s'agit d'une considération pratique. Dans le monde du numérique et de la programmation, certains de ces outils deviennent une forme de langage. Ainsi, la maîtrise de ce langage permet de dialoguer avec les autres chercheurs de notre champ, ce qui favorise les débats et la recherche collaborative, par exemple.

### Compatibilité avec d'autres outils

Plusieurs outils présentés sont issus de notre expérience de recherche et de notre utilisation, parce qu'ils permettent notamment une certaine synergie dans le processus de la recherche. Ainsi, ils s'intègrent bien les uns avec les autres et permettent une connectivité. Par exemple, Zotero, présenté dans le @sec-chap5, pour la gestion de sa bibliographie et Quarto, présenté dans le @sec-chap8, pour l'écriture de sa recherche se combinent et permettent ainsi de gagner beaucoup de temps dans l'écriture et la gestion des références. Cette intégration des différents outils est importante puisqu'elle favorise non seulement la productivité et une optimisation individuelle, mais aussi collaborative.

### Transparence et réplicabilité

D'autres outils qui sont présentés visent à rendre accessibles les résultats de recherche au plus grand nombre. C'est notamment le cas de GitHub, qui est présenté dans le @sec-chap4. Ces plateformes d'entreposage permettent d'héberger des données et des bribes de code et de les rendre accessibles à l'ensemble des utilisateurs, ce qui favorise la reproduction et la transparence des recherches. Ces éléments sont importants pour la science en général, tout en s'inscrivant dans l'objectif de science ouverte.

Cela favorise aussi l'apprentissage pour les individus qui souhaitent apprendre à réaliser certaines analyses. Il est ainsi possible de trouver de nombreux extraits de code sur ces plateformes, que nous pouvons simplement copier-coller dans nos propres analyses. Ce faisant, nous pouvons apprendre comment réaliser certaines tâches et effectuer certaines analyses grâce à ces bribes. Rendre accessible une partie de nos efforts et résultats de recherche produit donc d'importantes externalités positives.

### Adaptabilité et flexibilité

<!-- NOTE: Yannick semble suggérer de combiner ce critère avec celui du 1.5.1 et de le nommer "Pérennité" -->

Les outils présentés dans ce livre ont aussi une grande flexibilité et adaptabilité. Nous souhaitons que chacun puisse trouver des outils adaptés à ses besoins, immédiats comme futurs. Cette adaptabilité est essentielle, surtout lorsqu'on considère l'investissement en temps nécessaire pour la maîtrise de ces outils. Il est donc important que cet apprentissage ne soit pas à réitérer au complet dès que nos besoins changent. Certes, il se peut que certains approfondissements soient nécessaires dans le temps, mais ceux-ci devraient être minimes lorsque nous avons de bonnes bases. La logique de plusieurs de ces outils reste inchangée, il s'agit bien souvent d'apprendre une nouvelle commande, ce qui n'est pas très coûteux en temps lorsqu'on connaît le fonctionnement de l'outil. De plus, plusieurs de ces outils permettent d'avoir un plus grand contrôle sur la production et le formatage du texte et de graphiques, par exemple. Cette flexibilité est un grand avantage lors de la rédaction et de l'analyse des données.

## En terminant

Pour compléter ce chapitre introductif, il est important de mettre l'emphase sur un apprentissage important qui se fait de manière implicite dans l'acquisition de ces compétences pratiques: réfléchir de manière scientifique. À la lecture de ce livre, les lecteurs auront fait des acquis significatifs, et seront mieux outillés pour réfléchir, organiser et produire leurs recherches, qu'elles soient orientées vers le milieu académique ou professionnel. Il est possible de décliner le tout en trois principaux acquis.

Le premier concerne les gains à long terme. Cet argument est présenté, en partie, dans la section sur les critères. Les outils introduits dans ce livre sont, pour la plupart, très versatiles. Nous pouvons réaliser beaucoup de tâches avec ceux-ci. Bien que certains demandent beaucoup de temps dans leur apprentissage, leurs bénéfices dépassent largement ce coût. Le @sec-chap8, qui porte sur les langages de balisage, approfondit ce point davantage, et explique pourquoi l'apprentissage d'un langage comme \LaTeX a ses bénéfices, en comparaison avec des logiciels de traitement de texte comme Microsoft Word.

Le deuxième concerne la synergie entre tous ces outils. Comme expliqué dans les critères de sélection, l'apprentissage de ces différents outils favorise le développement d'une synergie entre les différentes étapes et besoins d'une recherche; notamment dans le développement de sa capacité à récolter, à entreposer, à partager, à analyser et à publier ses données ainsi que ses résultats de recherche. Cela permet la création d'un écosystème défini de notre recherche, qui facilite au final le processus global de notre recherche.

Le troisième concerne le développement de sa « pensée de chercheur ». Comprendre et maîtriser certains de ces outils permet de se doter de capacités réflexives qui pourront être mobilisées dès les premiers instants de la recherche, c'est-à-dire dès sa conceptualisation. Dès qu'un intérêt pour un sujet se développe, le chercheur sera mieux outillé pour réfléchir à sa faisabilité et à la manière de récolter et d'analyser les données. Ces compétences contribuent au développement d'un jugement critique, très utile lors de la lecture d'articles et d'ouvrages scientifiques. 

```{=html}
<!-- 
Ce chapitre à voulu mettre de l'avant le logiciel libre afin d'initier les lecteurs et lectrices à ce monde. Le but n'était pas de présenter de manière exhaustive tout ce champ. Plutôt, nous avons préféré nous limiter aux bases de compréhension, ainsi qu'à quelques exemples. Par conséquent, nous souhaitions qu'à la lecture du chapitre, les lecteurs et lectrices soient mieux outillés pour comprendre et réfléchir par rapport à ce monde, et ainsi insérer ces réflexions dans leurs démarches scientifiques. Générer des idées et des débats nous paraît bien plus promoteur pour l'avenir que d'apprendre par coeur.

En guise de conclusion, nous souhaitons résumer ce chapitre tout en situant ces différents éléments dans les sciences sociales à l'ère du numérique. Le livre de @marres17 est très intéressant à ce sujet. Face au constat que la vie sociale se trouve affectée par les changements numériques, il nous faut en tant que chercheur du monde social réfléchir à notre façon de comprendre les changements qui sont entrain de s'opérer. Bien que ces réflexions ratissent large [^9], nous nous concentrons ici sur la dimension méthodologique.

[^9]: Allant de nos postulats ontologiques, épistémologiques et méthodologiques.

Comme nous l'avons présenté ci-haut, les bas coûts associés à l'utilisation ainsi que la facilité du partage avec la communauté nous semble être deux avantages importants pour l'avenir des sciences sociales numériques. Notamment parce qu'ils ont le potentiel d'améliorer la transparence des protocoles scientifiques. Dans *Designing Social Inquiery*, l'un des livres les plus influents en science politique depuis les trente dernières années, les auteurs définissent quatre caractéristiques que chaque recherche doit posséder afin d'être considérée comme scientifique. L'une d'elles, est que la *procédure doit être publique*: "La recherche scientifique utilise des méthodes explicites, codifiées et publiques afin de générer et analyser des données sur lesquelles la fiabilité peut ensuite être déterminer" [@king_etal21, 6]. Chaque individu qui souhaite contribuer à la connaissance et à la compréhension globale que nous avons de la réalité sociale doit garder en tête cette caractéristique fondamentale. Comme nous l'avons exposé, le partage du code devient un impératif pour assurer la transparence, la réplicabilité ainsi que la qualité des recherches.

## À VOIR 

Pour résumer, les logiciels libres permettent donc une plus grande égalité dans l'accès aux nouvelles technologies, puisqu'ils ont dans la majorité des cas, des coûts d'acquisition nettement moindre. (Oui et non, l'acquisition financière est une chose, mais il y a d'autres barrières à l'utilisation tel que l'apprentissage à faire pour apprendre un language de programmation, l'achat de matériel informatique, etc. ) Cependant, considérant cela, donner l'exemple de l'étude qui montre que c'est beaucoup plus économique, même si l'on doit compter les coûts de formation, le soutien technique, l'entretien et la maintenance. [@couture14; @karjalainen10].


-->
```
````{=html}
<!--

## Cas d'étude: `R`

Afin d'illustrer le tout plus concrètement, nous utiliserons ici le cas du logiciel `R`. Il s'agit d'un logiciel statistique que tous les utilisateurs peuvent télécharger gratuitement, et dans lequel aucun achat supplémentaire est nécessaire pour avoir accès à des fonctionnalités additionnels. Bien que ce logiciel soit déjà riche en fonctions et commandes, plusieurs utilisateurs ont développé des *packages*, des libraries externes, afin de bonifier les fonctions de base [@arel-bundock21]. Utilisons un cas d'étude afin de démontrer l'apport des librairies externes. Par exemple, je souhaite savoir la probabilité de survie à bord du Titanic en fonction du genre. Je pourrais résumer mon intérêt avec sous la notation suivante: $P(Y = Survie | X = Femme)$. En d'autres termes, la probabilité de survie étant donné que nous soyons une femme. Pour ce faire, je dois utiliser l'ensemble de données `Titanic`, disponible en format csv. Je dois donc installer et télécharger la librairie `readr` afin que `R` puisse importer et lire les données. Ensuite je vais utiliser la commande `table`, inclue dans les commandes de base de `R`, afin de produire un tableau croisé entre les variables femme et survie.

``` r
install.packages("readr")
```

```{r message=FALSE, error=FALSE, eval=FALSE}
library(readr) 

dat <- read_csv("data/titanic.csv")

table(dat$survie, dat$femme) 

```

Comme nous le voyons ici, la librairie `readr`, développé par plusieurs individus[^5], nous a permis d'importer l'ensemble de données à propos des passagers du Titanic. Toutefois, le format du tableau n'est pas très esthétique. Pour remédier à ce problème, nous pouvons installer et utiliser la librarie `modelsummary` qui nous permettra de créer rapidement des tableaux croisés plus esthétique, et qui contiendrons davantage d'informations, facilitant la lecture et notre compréhension de la relation qui nous intéresse.

[^5]: Pour avoir la liste complète des contributeurs, les lecteurs peuvent utiliser la commande `?readr` dans `R`, ou bien consulter le lien suivant https://readr.tidyverse.org

``` r
install.packages("modelsummary")
```

```r 
library(modelsummary)

Tableau_2.1 <- datasummary_crosstab(survie ~ femme, data = dat, title = ' ') 

Tableau_2.1
```

Comme nous le voyons, la commande `datasummary_crosstab()` permet facilement de créer des tableaux non seulement plus esthétiques, mais aussi plus informatif. C'est très utile si l'on souhaite incorporer des tableaux dans notre rapport finale, surtout que cette commande nous permet d'exporter les tableaux sous diffèrents format (.docx, `LaTeX`, .qmd, etc.)

Ces deux librairies que nous venons de présenter en exemple, ne sont que deux des 19 897 disponibles pour `R`. Elles illustrent très bien la contribution que les utilisateurs peuvent faire au logiciel. Surtout, ces *add on* ont été développés de manière bénévole. Les contributeurs le font par "passion", et pour en faire profiter la collectivité d'utilisateurs.

Les logiciels libres permettent aux utilisateurs de jouir d'une plus grande liberté dans leur utilisation, ce qui génère des externalités positives puisque ces gens peuvent créer de nouvelles commandes ou fonction et en faire bénéficier toute la collectivité. L'exemple que nous avons utilisé avec `R` ici reflète très bien cet avantage. La prochaine section de ce chapitre se penche plus en profondeur sur les autres avantages ainsi que sur les inconvénients de ces logiciels.

-->
````

