# Outils de visualisation graphique

## Point d'observation: historique de la visualisation graphique
Une fois les données collectées, nettoyées, traitées et analysées, une partie centrale du travail d'un scientifique de données est de faire parler les résultats de ses tests empiriques. Il s'agit alors de trouver la meilleure manière de rendre l'information digeste pour les experts et initiés de votre discipline académique ou pour le grand public. La visualisation graphique des données est donc centrale afin de vulgariser les résultats d'une recherche empirique.

Pour comprendre l'évolution de la visualisation graphique, il est utile de se tourner vers des travaux qui en tracent le développement historique. L’un des projets les plus complets à ce sujet est le *Milestones Project* de Michael Friendly et Daniel J. Denis. Cette initiative vise à compiler de manière exhaustive les jalons significatifs de la visualisation de données, de ses débuts à ses avancées contemporaines, et à rendre cette histoire accessible sous une forme interactive. Accessible en ligne, le Milestones Project propose une base de données dynamique qui recense les grands événements, les outils, les auteurs, et les approches ayant façonné le champ de la visualisation graphique [@friendly_etal16].

:::::: {.callout-note}
Pour plus d'informations sur le Milestones Project, consultez le site web du projet: [https://www.datavis.ca/milestones/index.php?page=introduction](https://www.datavis.ca/milestones/index.php?page=introduction).
:::

### Les origines de la visualisation graphique
On comprend rapidement que cette volonté de vulgariser des données à l'aide d'image ne date pas d'hier. En effet, les origines de la visualisation graphique remontent à des efforts rudimentaires pour représenter visuellement des données et des relations. Dès le 17e siècle, les cartes thématiques font leur apparition, notamment avec des représentations géographiques de phénomènes physiques et sociaux. Ces premières tentatives permettent de traduire des concepts abstraits (comme les populations ou les routes commerciales) en formes visuelles. Le 18e siècle voit l’émergence des premiers graphiques statistiques avec l’œuvre de William Playfair, qui introduit des outils tels que les diagrammes en barres et les graphiques en lignes. Ces innovations ouvrent la voie à une approche plus intuitive de la présentation des données, permettant aux lecteurs de mieux comprendre les relations quantitatives [@friendly_wainer21].

### La période moderne : Un premier âge d’or
L’histoire de la visualisation graphique connaît une accélération marquée au 19e siècle, qualifiée de premier âge d’or de la visualisation graphique [@friendly08]. C’est une période caractérisée par une floraison d’innovations en matière de visualisation des données, principalement en réponse à une collecte systématique et extensive de données par les gouvernements et les scientifiques. Charles Joseph Minard se distingue à cette époque par ses cartes de flux, dont la célèbre représentation de la campagne russe de Napoléon en 1812, qui illustre avec clarté les pertes humaines au fil de la progression de l’armée. Cette carte narrative complexe superpose des informations géographiques, temporelles et statistiques, démontrant le potentiel des graphiques pour raconter des histoires puissantes et nuancées.
L’essor de la statistique comme discipline académique contribue également à l’épanouissement de nouvelles formes de visualisation. Francis Galton, avec ses diagrammes de corrélation, amorce l'exploration de la relation entre variables, ouvrant la voie à des outils analytiques tels que le scatterplot (nuage de points). L’introduction de ces représentations graphiques met en évidence le rôle fondamental des visualisations dans la compréhension de phénomènes complexes, que ce soit dans les sciences sociales ou naturelles [@friendly_wainer21].

### L’ère informatique : de nouvelles possibilités

Avec l’avènement de l’ère informatique au 20e siècle, la visualisation graphique entre dans une nouvelle phase de développement. La capacité des ordinateurs à traiter de grandes quantités de données rapidement et efficacement transforme la manière dont les graphiques sont créés et utilisés. Les années 1960 voient l’émergence des premières visualisations générées par ordinateur, ouvrant la voie à des représentations plus complexes et dynamiques.

Avec l’ère informatique, la visualisation graphique est entrée dans une phase de transformation, marquée par la capacité des ordinateurs à traiter rapidement de vastes quantités de données. Dès les années 1960, les premières visualisations générées par ordinateur ont ouvert la voie à des graphiques plus complexes. Dans les années 1980 et 1990, des logiciels comme *SAS* et *SPSS* ont rendu ces outils accessibles à un public plus large. Durant cette période, l’intérêt pour l'esthétique et l’interactivité, promu notamment par Edward Tufte, a renforcé l’importance de la visualisation comme moyen de communication efficace des données [@friendly_wainer21].

Aujourd'hui, la visualisation graphique continue d’évoluer à un rythme effréné, s’appuyant sur des technologies toujours plus sophistiquées. Avec l'essor des données massives (*Big data*) et de l'intelligence artificielle, les outils de visualisation sont devenus essentiels pour interpréter rapidement des volumes importants d'informations. Les visualisations sont désormais interactives, dynamiques, et conçues pour s’adapter à différents publics, allant des décideurs aux scientifiques. 

## Arpentage et choix éditorial:

Il existe plusieurs outils de visualisation de données qui répondent à des besoins variés. Pour comparer ces outils, nous utilisons les critères de sélections établis au chapitre 1.  

Tout d’abord, il est important de comprendre que l'accessibilité financière est un critère déterminant. *R* est un logiciel open-source, entièrement gratuit, ce qui le rend très attrayant pour les étudiants, les chercheurs, et les professionnels qui cherchent à éviter les coûts élevés de licences. *Python* partage cette accessibilité, ce qui le place également parmi les outils favoris pour l'analyse de données [@ozgur_etal17]. En revanche, d'autres logiciels comme *Tableau* ou *Excel* nécessitent des licences coûteuses, bien que certaines institutions puissent offrir des accès gratuits ou à tarifs réduits.

L'existence d'une communauté d'utilisateurs solide est un autre point fort pour *R*. Sa communauté active crée et maintient des milliers de packages, ce qui assure un support technique constant et des mises à jour régulières. Cet aspect est crucial, car il facilite l'apprentissage, la résolution de problèmes, et le partage de connaissances. *Python*, lui aussi, bénéficie d'une communauté active, couvrant un large spectre d'applications allant bien au-delà de la visualisation de données, tandis que les communautés autour de logiciels comme *Tableau* ou *Excel* sont davantage orientées vers des usages plus standardisés.

La popularité dans le champ de la visualisation est également un facteur de taille. *R* est largement utilisé dans la recherche académique, où la rigueur statistique et la personnalisation des graphiques sont essentielles. Sa bibliothèque *ggplot2* est devenue une référence pour créer des graphiques sophistiqués et clairs. *Python* est également très répandu, particulièrement dans le domaine de la science des données, grâce à des bibliothèques comme matplotlib et seaborn. *Tableau* et *Excel*, quant à eux, sont plus fréquemment utilisés dans le secteur commercial pour des visualisations rapides et des analyses exploratoires, mais ils peuvent être limités en termes de complexité graphique et de personnalisation.

L’un des aspects les plus convaincants pour choisir *R* est sa compatibilité avec d'autres outils et formats de données. Que ce soit pour importer des fichiers *CSV*, *Excel*, ou accéder à des bases de données *SQL*, *R* offre une variété de packages qui facilitent l'intégration de données dans des flux de travail complexes. *Python* partage cette compatibilité, avec des outils tels que pandas pour la manipulation de données. Bien que *Tableau* et *Excel* offrent également des options d’importation variées, leur intégration dans des flux de travail plus complexes peut s'avérer plus contraignante, notamment pour automatiser des processus d’analyse.

Un autre critère essentiel est la transparence et la réplicabilité. *R*, étant un logiciel open-source, permet une transparence totale dans les analyses. Le code est accessible, documenté, et peut être facilement partagé, ce qui facilite la réplicabilité des analyses et des visualisations, une exigence souvent cruciale dans les milieux académiques et professionnels. *Python* offre le même niveau de transparence, tandis que *Tableau* et *Excel*, étant des logiciels propriétaires, rendent plus difficile la documentation précise des étapes de visualisation et de traitement des données.

Enfin, l’adaptabilité et la flexibilité de *R* le distinguent clairement des autres outils. La capacité de personnaliser les graphiques à l'infini avec `ggplot2` ou d'ajouter de l'interactivité avec `shiny` confère à *R* une flexibilité inégalée. *Python* est également très flexible, mais son orientation généraliste peut rendre certaines tâches de visualisation moins intuitives que dans *R*. *Tableau* offre des visualisations avancées et une certaine flexibilité, mais reste plus limité par son interface utilisateur. Quant à *Excel*, il est excellent pour des graphiques simples, mais ne rivalise pas en termes de personnalisation ou de complexité avec *R* et *Python*.

En somme, nous mettons en avant *R* comme le choix éditorial pour la visualisation de données, car il répond au mieux à la plupart des critères essentiels de sélection : accessibilité financière, communauté d’utilisateurs active, popularité dans le domaine de l’analyse, compatibilité avec d’autres outils, transparence, et adaptabilité. Tout en reconnaissant les capacités de *Python*, et la pertinence d'autres logiciels comme *Tableau* ou *Excel* pour des usages spécifiques, *R* se distingue par sa capacité à fournir des visualisations personnalisées, reproductibles et à moindre coût, ce qui en fait un outil incontournable pour les analystes de données.


```{r}
#| echo: false
#| warning: false
library(tidyverse)
library(tinytable)

tbl_resume_chap_X <- tibble(
    Critères = c('Accessibilité (Gratuit ou peu dispendieux)', 
                 'Existence d\'une communauté d\'utilisateurs', 
                 'Popularité dans le champ', 
                 'Compatibilité avec d\'autres outils', 
                 'Transparence et réplicabilité',
                 'Adaptabilité et flexibilité'),
    'R' = c('Oui (Gratuit)', 
            'Oui (Forte communauté active)', 
            'Populaire dans l\'analyse de données', 
            'Bonne compatibilité (nombreux packages pour intégration)', 
            'Oui (Open-source, réplicable)', 
            'Flexible (hautement personnalisable avec divers packages)'),
    'Python' = c('Oui (Gratuit)', 
                 'Oui (Grande communauté active)', 
                 'Populaire dans l\'analyse de données et la science des données', 
                 'Très compatible (bibliothèques telles que pandas, matplotlib, etc.)', 
                 'Oui (Open-source et réplicable)', 
                 'Flexible (nombreuses bibliothèques disponibles)'),
    'Tableau' = c('Non (Payant)', 
                  'Oui (Communauté grandissante)', 
                  'Populaire dans la visualisation des données', 
                  'Bonne compatibilité (intégration avec diverses bases de données et fichiers)', 
                  'Partiellement (Propriétaire, mais partage possible)', 
                  'Flexible (fonctionnalités avancées mais moins personnalisable que R/Python)'),
    'Excel' = c('Non (Payant)', 
                'Oui (Large communauté d\'utilisateurs)', 
                'Très populaire pour des analyses de données simples', 
                'Bonne compatibilité (partage facile avec d\'autres logiciels Microsoft)', 
                'Non (Propriétaire, moins réplicable)', 
                'Peu flexible (principalement pour des visualisations simples)')
)

tt(tbl_resume_chap_X, width = 0.75, caption = 'Résumé des principaux outils de visualisation graphique')



```


## Manuel d'instruction: La visualisation graphique avec R
Lorsque vous souhaitez créer des graphiques en R, les options abondent. De multiples *packages* ont été développés dans le but de visualiser des données. Heureusement, les choix diminuent lorsque l'on regarde ce qui est le plus utilisé dans la communauté. L'objectif n'est pas simplement de présenter les *packages* les plus courrants parce qu'ils sont les plus communs. Les *packages* les plus utilisés représentent des outils qui ont été grandement vérifiés et améliorés par la communauté en ligne, dont la documentation est abondante et pour lesquels les ressources d'aide en ligne sont innombrables. 

### Pour les analyses descriptives

#### Base R
Le *Base R* est le langage de base de R et il permet de faire de nombreuses manipulations statistiques sans avoir à installer de *packages* au préalable. Le *Base R* permet notamment de produire des graphiques rapidement. Cela peut être utile pour visualiser la distribution d'une variable ou pour regarder la relation entre deux d'entre elles, par exemple. Pour produire un graphique avec le langage de base R, il suffit de faire appel à la fonction *plot()*. Avec la fonction *plot()*, le codeur peut visualiser la distribution d'une variable seule en spécifiant l'axe des *x* dans cette dernière. Le codeur peut également visualiser la relation entre deux variables en spécifiant à l'intérieur de la fonction celles qui composeront les axes des *x* et des *y* du graphique. Les fonctions *barplot(), hist()* ou *boxplot()* disponibles dans le *Base R* permettent de spécifier le style de graphique souhaité, qu'on veuille représenter nos données sous forme de diagramme à barre, d'histogramme ou de diagramme en boîtes [@kabacoff22, p. 119-132].

Alors qu'un peu tout peut être fait avec le *Base R*, ce langage demeure élémentaire; il est difficile d'innover dans la visualisation ou même de produire des graphiques plus sophistiqués. Le *Base R* peut sembler plus simple pour l'exploration de données ou pour produire des graphiques de base rapidement, mais ce langage devient rapidement complexe lorsqu'on cherche à améliorer l'esthétique de son graphique ou à visualiser des relations entre plusieurs variables, ce que `lattice` et `ggplot2` permettent plus facilement[@wickham09, p. 3-4].

#### `lattice`
Développé par Deepayan Sarkar, lattice cherche à faciliter la visualisation de graphique en facettes. Plus précisément, ce package vise à améliorer les graphiques du Base R en fournissant de meilleures options de graphisme par défaut pour visualiser des relations multivariées. Ce package est donc intéressant pour les chercheurs et les codeurs voulant présenter graphiquement la relation entre plus de deux variables (Kabacoff, 2022, p. 373‑377; Sarkar, 2008, 2023). Pour produire un graphique de base avec Lattice, le package lattice doit préalablement être installé dans la bibliothèque de packages du codeur et chargé dans sa session au début de son code (voir annexe). Par la suite, le codeur doit spécifier le type de graphique souhaité avec la fonction appropriée3. Une fois la fonction choisie, il doit spécifier par une formule les variables x et y ainsi que la troisième variable à contrôler et à visualiser en facettes (graph_type(formula | variable en facettes, data=)).

Cependant, le package lattice a pour désavantage d’avoir un modèle formel (une grammaire de graphique) moins compréhensible et intuitif que celui de ggplot2 lorsque vient le temps d’améliorer l’esthétisme des graphiques. De plus, sa plus faible popularité fait en sorte que ce package demeure moins développé par la communauté de codeurs de R que ne l’est ggplot2. Nous examinons plus en détail la grammaire de graphique de ce dernier package ainsi que ses avantages et inconvénients dans la prochaine section (Kabacoff, 2022, p. 373‑377 et 390; Wickham, 2009, p. 6).

#### Le package `ggplot2`
Développé principalement par Hadley Wickham, `ggplot2` est un *package R* faisant partie de la collection de *packages* de `tidyverse`. Ainsi, `ggplot2` peut être utilisé avec les autres *packages* centraux de `tidyverse` ce qui limite de potentiels conflits entre les fonctions de *packages* qui puissent être incompatibles avec `ggplot2`. Par exemple, le *package* `dplyr` de `tidyverse` est très utile pour analyser, organiser et préparer vos données à visualiser avec `ggplot2` [@wickham_etal19; @wickham_etal23, p. 30].

Le principal avantage de `ggplot2` reste sa grammaire qui permet à l'utilisateur de rendre ses graphiques beaucoup plus visuellement attrayants en facilitant la personnalisation esthétique. Ceci permet de pousser l'esthétisme de vos graphiques à un très haut niveau par rapport aux autres *packages* de visualisation graphique disponibles en R. Les graphiques `ggplot2` se construisent couche par couche, soit par l'ajout des différents éléments du graphique au fur et à mesure dans le code du graphique à construire. Dans `ggplot2`, la fonction *aes()* définit les mappings esthétiques, liant les variables des données aux éléments visuels du graphique (comme les axes ou la couleur). Les "geoms", tels que *geom_point()*, déterminent le type de graphique (points, lignes, barres). La fonction *labs()* sert à ajouter des étiquettes et des titres aux axes ou au graphique. Enfin, *theme()* ajuste l'apparence globale du graphique, en modifiant des éléments comme le fond, les grilles, ou le style de texte. Ces composants travaillent ensemble pour construire un graphique clair et personnalisable.

```{r}
library(ggplot2) # importer le package

# Nous utilisons dans cet exemple le jeu de données intégré mtcars
# Créer un graphique de dispersion (scatter plot) avec ggplot2
ggplot(mtcars, aes(x = wt, y = mpg)) +  # Définir les mappings esthétiques: poids (wt) sur l'axe x, consommation (mpg) sur l'axe y
  geom_point(color = "red", size = 3) +  # Ajouter des points rouges de taille 3
  labs(
    title = "Relation entre le poids de la voiture et la consommation",  # Titre du graphique
    x = "Poids (1000 lbs)",  # Étiquette de l'axe x
    y = "Miles par gallon (MPG)"  # Étiquette de l'axe y
  ) +
  theme_minimal()  # Appliquer un thème minimaliste pour un aspect propre et simple

```

### Pour visualiser les régressions

Lorsque l'on souhaite aller au-delà des analyses descriptives, il devient pertinent de recourir aux modèles de régression. Si la fonction `summary(model)` offre une manière simple et rapide d'obtenir un aperçu d'un modèle, ses limites se manifestent lorsqu'il s'agit de visualiser et de comparer plusieurs modèles ou encore de les présenter de manière claire à une équipe ou dans le cadre d'une publication scientifique. La section suivante du chapitre introduira divers outils qui facilitent la visualisation, la comparaison et la présentation efficace de nos modèles de régression.

:::::: {.callout-note}
Le manuel d'instructions de cette section restera volontairement bref et concis en raison de l'abondante documentation déjà existante sur ces outils. L'objectif ici est de les centraliser en un seul endroit.
:::

#### Le package `stargazer`

Le package `stargazer` est un package qui permet de générer des tableaux de régression de manière simple et efficace. Selon son auteur, Marek Hlavac, ce package excelle dans trois aspects : sa facilité d'utilisation, la diversité des modèles supportés et son esthétisme [@hlavac22]. Bien que nous soyons partiellement d'accord avec ces propos et que `stargazer` réponde effectivement à ces trois aspects, nous estimons que le package `modelsummary` (@sec-model-summary) surpasse `stargazer` dans chacun de ces domaines.

Voici une façon standard d'utiliser `stargazer` pour créer un tableau de deux modèles de régression:

```{r}
#| code-overflow: wrap
# Il faut premièrement installer et importer le package stargazer si ce n'est pas déjà fait.
# install.packages("stargazer") # installer

library(stargazer) # importer le package

## Créer deux modèles de régression
mod_lm <- lm(mpg ~ hp + wt, data = mtcars)
mod_glm <- glm(vs ~ hp + wt + drat, data = mtcars, family = binomial())

stargazer(mod_lm, mod_glm, type = "text", title = "Tableau de régression des modèles")
```

Alors que cette sortie texte est intéressante afin de rapidement visualiser différents modèles de régression, `stargazer` offre également l'option de transformer ces modèles en `latex` avec l'argument `type`:

```{r}
stargazer(mod_lm, mod_glm, type = "latex", title = "Tableau de régression des modèles")
```

Alors que cette sortie est moins compréhensible qu'avec `type = "text"`, cette sortie a l'avantage de pouvoir être copiée et collée dans un fichier .tex et ainsi présenter le tableau dans un article par exemple. Une autre option est possible avec `type = "html"` afin d'inclure la table de régression dans un code html:

```{r}
stargazer(mod_lm, mod_glm, type = "html", title = "Tableau de régression des modèles")
```

Bien qu'il existe des milliers de façons de personnaliser son tableau de régression avec `stargazer`, nous vous invitons à consulter la documentation du package [@hlavac22] ainsi que différents blogs en ligne afin de personnaliser votre tableau comme vous le voulez.

#### `modelsummary` {#sec-model-summary}

Le package `modelsummary` [@arel-bundock22a], développé dans le même but que `stargazer`, est une nette amélioration au package `stargazer` selon l'avis des auteurs du chapitre: il est encore plus facile d'utilisation, supporte une grande variété de modèles et se connecte à divers autres outils afin de contrôler l'esthétisme de son résultat. De plus, la documentation officielle du package est beaucoup plus abondante et claire. Finalement, le package est plus intuitif à utiliser.

Tout comme `stargazer`, il faut commencer en créant un modèle de régression. Puis, il suffit d'inclure les modèles dans la fonction `modelsummary`:

```{r}
#| code-overflow: wrap
#| message: false
# Il faut premièrement installer et importer le package modelsummary si ce n'est pas déjà fait.
# install.packages("modelsummary") # installer

library(modelsummary) # importer le package
```


```{r}
#| code-overflow: wrap
## Créer deux modèles de régression
mod_lm <- lm(mpg ~ hp + wt, data = mtcars)
mod_glm <- glm(vs ~ hp + wt + drat, data = mtcars, family = binomial())

## Utiliser modelsummary pour créer un tableau de deux modèles de régression
modelsummary(list("Model 1" = mod_lm, "Model 2" = mod_glm), output = "markdown")
```

Tout comme `stargazer`, `modelsummary` offre également plusieurs options de sortie avec l'argument `output`. Cependant, `modelsummary` en supporte plus, comme `kableExtra`, `html`, `latex` et bien d'autres formats.

Nous vous invitons à consulter la documentation du package `modelsummary` [@arel-bundock22a] pour plus d'informations sur la personnalisation de vos tableaux de régression.

#### `marginaleffects`

Les tableaux de régression présentent souvent les résultats des modèles de manière brute et difficile à interpréter. Une approche plus intuitive pour visualiser et comprendre ces modèles consiste à utiliser les prédictions qu'ils génèrent, puis à interpréter l'impact des variables indépendantes sur la variable dépendante. Bien que cette démarche puisse être complexe et fastidieuse à réaliser avec les fonctions de base de R ou Python, le package R `marginaleffects` a été spécifiquement conçu pour simplifier cette tâche et rendre ces analyses plus accessibles [@arel-bundock].

La première étape est de faire son modèle comme on le fait habituellement:

```{r}
#| code-overflow: wrap
# Il faut premièrement installer et importer le package marginaleffects si ce n'est pas déjà fait.
# install.packages("marginaleffects") # installer

library(marginaleffects) # importer le package

## Créer deux modèles de régression
mod_lm <- lm(mpg ~ hp + wt + drat, data = mtcars)
```

Ensuite, il est nécessaire de créer une grille où notre variable indépendante d'intérêt varie tandis que les autres variables restent constantes. Prenons, par exemple, le cas où nous souhaitons estimer et interpréter l'effet de `hp` sur `mpg`. Pour ce faire, nous construisons une `dataframe` représentant une grille de différents niveaux de `hp`, tout en maintenant les variables `wt` et `drat` constantes. Cela nous permet d'isoler l'effet spécifique de `hp` et d'explorer son impact sur la variable dépendante `mpg`. La première sous-étape ici est de comprendre les différentes valeurs que peut prendre notre variable d'intérêt, `hp`:
```{r}
#| code-overflow: wrap
table(mtcars$hp)
hist(mtcars$hp)
```

Comme on peut voir, la variable `hp` peut prendre n'importe quelle valeur numérique entre 52 et 335. La prochaine étape est de construire notre grille en utilisant la fonction `datagrid` du package:

```{r}
#| code-overflow: wrap

grille <- marginaleffects::datagrid(
      model = mod_lm,
      hp = c(50, 100, 150, 200, 250, 300, 350)
)

print(grille)
```

Comme on peut le voir, la variable `grille` est maintenant une `dataframe` qui contient 7 rangées. Les variables `wt` et `drat` conservent la même valeur dans chaque rangée ; la variable `hp` prend cependant les 7 valeurs que nous avons définies.

La prochaine étape est celle de prédire notre modèle sur ces données en utilisant la fonction `predictions` du package:

```{r}
#| code-overflow: wrap

predictions <- marginaleffects::predictions(
      model = mod_lm,
      newdata = grille ## Ici, on dit à R de prédire notre modèle sur nos nouvelles données, ie: grille
)

print(as.data.frame(predictions))
```

La `dataframe` predictions contient maintenant des informations très intéressantes:

- `estimate`: la valeur prédite de `mpg` pour cette observation.
- `conf.low`: la borne inférieure de l'intervalle de confiance de la prédiction pour cette observation.
- `conf.high`: la borne supérieure de l'intervalle de confiance de la prédiction pour cette observation.
- `hp`, `wt` et `drat`: les valeurs que prennent nos variables indépendantes pour arriver à cette prédiction. Encore une fois, on peut remarquer comment `hp` varie, mais pas `wt` et `drat`.

Nous pouvons maintenant utiliser `predictions` pour construire un graphique qui nous permet d'interpréter l'effet de `hp` sur `mpg` à l'intérieur de notre modèle en contrôlant pour `wt` et `drat` en utilisant le package `ggplot2`:

```{r}
#| code-overflow: wrap

ggplot(predictions, aes(x = hp, y = estimate)) +
      geom_point() +
      geom_linerange(aes(ymin = conf.low, ymax = conf.high))
```

Et voilà, le tour est joué ! Il existe de nombreuses manières de présenter et d'adapter ce graphique selon vos besoins. Il est également important de souligner que le package `marginaleffects` est extrêmement polyvalent, prenant en charge des centaines de types de modèles et offrant une large gamme de fonctionnalités. Pour découvrir toutes ses possibilités, nous vous invitons à consulter la documentation officielle du package [@arel-bundock].

### Aller plus loin: La visualisation interactive des données

Si jusqu'à présent la visualisation des données a été présentée comme une étape servant à exposer les résultats de recherches, elle peut également être perçue comme un outil précieux pour l'exploration de données multidimensionnelles. En effet, les visualisations interactives offrent la possibilité d'explorer et même d'analyser les données directement à partir des graphiques ou tableaux. Cela permet non seulement de mieux appréhender la structure des données, mais aussi de les inspecter plus efficacement, tout en suscitant des questions de recherche qui auraient pu être négligées autrement [@sievert20].

#### Graphiques interactifs

Les graphiques interactifs permettent une exploration dynamique des données, offrant aux utilisateurs la possibilité de zoomer, survoler des points pour obtenir plus d’informations, et d’examiner les relations entre variables de manière plus intuitive. En R, les packages `ggplotly` et `plotly` permettent de créer facilement des graphiques interactifs à partir de visualisations statiques.

##### Exemple avec `ggplotly`

`ggplotly` permet de transformer un graphique `ggplot2` en une visualisation interactive.

```{r}
#| message: false
library(ggplot2)
library(plotly)
```
```{r}
# Création d'un graphique ggplot
p <- ggplot(mtcars, aes(x = hp, y = mpg)) +
  geom_point() +
  labs(title = "Effet de hp sur mpg")

# Transformation en graphique interactif
ggplotly(p)
```

Et voici un exemple avec `plotly`, un package qui n'emprunte pas la grammaire de `ggplot2`:

```{r}
# Création d'un graphique interactif avec plotly
fig <- plot_ly(data = mtcars, x = ~hp, y = ~mpg, type = 'scatter', mode = 'markers') %>%
  layout(title = "Effet de hp sur mpg")

fig
```

Nous vous recommandons vivement de consulter la documentation officielle des packages `plotly` et `ggplotly` pour découvrir toutes les options et fonctionnalités disponibles, afin d'enrichir vos graphiques interactifs.


#### Tableaux interactifs

Les tableaux interactifs sont très utiles pour rendre la présentation des données plus engageante et informative. Les fonctions `kable()` et `kableExtra` permettent de créer des tableaux élégants et interactifs directement dans R.

##### Exemple avec `kable()`

La fonction `kable()` de `knitr` permet de transformer un dataframe en un tableau bien formaté.

```{r}
library(knitr)

# Création d'un tableau avec kable
kable(head(mtcars), caption = "Exemple de tableau avec kable")
```

#### Exemple avec `kableExtra`

Le package kableExtra permet de personnaliser et d'enrichir les tableaux créés avec kable(), notamment en ajoutant des options interactives comme des couleurs ou des styles.

```{r}
#| message: false
library(kableExtra)
```
```{r}
# Création d'un tableau interactif avec kableExtra
kable(head(mtcars), caption = "Exemple de tableau avec la colonne hp colorée en bleu") %>%
  kable_styling(bootstrap_options = c("striped", "hover", "condensed")) %>%
  column_spec(5, background = "lightblue")
```


#### Applications interactives avec Shiny

`shiny` est un package R puissant qui permet de créer des applications web interactives sans avoir besoin de compétences avancées en développement web. Il permet de relier facilement des données, des visualisations et des contrôles interactifs, rendant les analyses accessibles à un large public via une interface web.


##### Exemple de base avec `shiny`

Voici un exemple simple d'application `shiny` où l'utilisateur peut sélectionner une variable pour tracer un graphique interactif. Si le package `shiny` est installé sur votre poste, vous pouvez simplement copier ce code dans un script R sous RStudio, puis lancer l'application web directement.

```{r}
#| eval: false
library(shiny)
library(ggplot2)

# Interface utilisateur
ui <- fluidPage(
  titlePanel("Exemple d'application Shiny"),
  sidebarLayout(
    sidebarPanel(
      selectInput("var", "Choisir une variable:",
                  choices = names(mtcars))
    ),
    mainPanel(
      plotOutput("plot")
    )
  )
)

# Serveur
server <- function(input, output) {
  output$plot <- renderPlot({
    ggplot(mtcars, aes_string(x = input$var, y = "mpg")) +
      geom_point() +
      labs(title = paste("Effet de", input$var, "sur mpg"))
  })
}

# Lancement de l'application
shinyApp(ui = ui, server = server)
```

Cette application simple permet à l'utilisateur de choisir une variable dans le jeu de données mtcars pour voir son impact sur la consommation de carburant (`mpg`), visualisée à travers un graphique interactif.

Pour explorer davantage les possibilités de `shiny`, nous vous recommandons de consulter la documentation officielle du package `shiny` ainsi que les forums en ligne qui proposent des exemples plus complexes et des fonctionnalités avancées pour enrichir vos applications.

<!--
```{=html}

## Réflexion théorique

### Les options disponibles

Lorsque vous souhaitez créer des graphiques en R, les options abondent. De multiples *packages* ont été développés dans le but de visualiser des données. Heureusement, les choix diminuent lorsque l'on regarde ce qui est le plus utilisé dans la communauté. L'objectif n'est pas simplement de présenter les *packages* les plus courrants parce qu'ils sont les plus communs. Les *packages* les plus utilisés représentent des outils qui ont été grandement vérifiés et améliorés par la communauté en ligne, dont la documentation est abondante et pour lesquels les ressources d'aide en ligne sont innombrables. 

Trois options vous sont présentées: Base R, Lattice et ggplot2. Les avantages et inconvénients respectifs de ces trois approches pour la création de graphiques sont explicités dans les sections suivantes.

#### Avantages et inconvénients de Base R

Base R est le logiciel de base qui contient le langage de programmation R. Lorsque R Studio est installé sur un ordinateur, il est toujours possible d'utiliser le langage de base de R pour coder sans même avoir à installer des *packages*. Base R permet donc de produire des graphiques rapidement sans avoir à installer quoi que ce soit. 


Pour produire un graphique avec ce langage de base, il suffit de faire appel à la fonction *plot()* dans laquelle il est spécifié un x et y à partir d'une base de données et un graphiques est déjà créé. Les fonctions *barplot(), hist()* ou *boxplot()* ajoutés au graphiques permettent de spécifier le style de visualisation souhaitée.

## Réflexion théorique


Alors qu'un peu tout peut être fait avec Base R, ce langage demeure élémentaire; il est difficile d'innover dans la visualisation ou même de produire des graphiques moindrement sophistiqués. Base R peut sembler plus simple pour l'exploration de données ou pour produire des graphiques de base rapidement, mais ce langage devient vite complexe.

**Exemple Base R**

#### Avantages et inconvénients de Lattice

Développé par Deepayan Sarkar, Lattice est un système graphique qui implémente spécifiquement l'idée des graphiques à facettes, qui a été initialement développée pour des langages informatique comme *S* et *S-Plus* [sarkar23]. Ce langage vise à améliorer les graphiques de Base R en fournissant de meilleures valeurs par défaut et la possibilité d'afficher facilement des relations multivariées. Le package prend en charge la création de graphiques en treillis (afficher une variable ou la relation entre les variables, conditionné par une ou plusieurs autres variables). 

Pour produire un grpahique de base avec Lattice, le *package lattice* doit préalablement être installé sur l'ordinateur et chargé dans la session d'utilisation. Il suffit ensuite de spécifier un type de graphique, la formule qui lie x et y ainsi que les données qui serviront à produire le graphique (*graph_type(formula, data=)*).

Il est, de manière générale, plus complexe de se familiariser avec ce langage qui est moins instinctif et moins populaire; la communauté en ligne est donc moins développée.

**Exemple Lattice**

#### Avantages et inconvénients de ggplot2

Développé principalement par Hadley Wickham, **ggplot2** est un  *package R* faisant partie de la collection de *packages* de **tidyverse**. L'utilisation de **ggplot2** permet donc une adéquation avec d'autres *packages* centraux au développement de la visualisation des données et des analyses statistiques, comme  **dplyr** [@wickham_etal19]. Lorsque la **tidyverse** est utilisée de l'importation des données à leur visualisation graphique, la cohérence entre les *packages* présente l'avantage d'assurer qu'il n'y a pas de conflits entre les fonctions, et donc, réduit les erreurs introduites potentiellement. 


Avantages: tidyverse, beauté et possibilités infinies (on peut les animer!!!), beaux résultats même pour les débutants, rapidité pour l'exploration de données, facettes
          - Inconvénients: complexité potentielle, package extérieur, courbe d'apprentissage plus élevée


# Plan
- Question: Comment opimiser l'intelligibilité des données?
      - Communication et vulgarisation **Question : Est-ce qu'il nous faut nécessairement une question de recherche dans ce chapitre qui est plus technique**
      
- Réflexion théorique:
      - Différentes options disponibles (base R, lattice et ggplot2)
      - Avantages et inconvénients de ggplot2
          - Avantages: tidyverse, beauté et possibilités infinies (on peut les animer!!!), beaux résultats même pour les débutants, rapidité pour l'exploration de données, facettes
          - Inconvénients: complexité potentielle, package extérieur, Base R est toujours là, courbe d'apprentissage plus élevée **Montrer un exemple de graphique construit layer par layer (couche par couche)**
      - Comparaison
          - Base R: la fonction plot() de base ou avec arguments, les fonctions barplot(), hist(), boxplot(), les grids. Base R peut sembler plus siple pour l'exploration de données, mais de vient vite plus complexe (même pour visualiser avec grid).
          - Lattice: explication du package densityplot(), splom(), xyplot()
- Réflexion méthodologique :
      - Comment utiliser ggplot2:
          - Grammar of graphics: créer toutes sortes de graphiques à partir de quelques composants: data, geom, coordinate system et plot
          - Aesthetic propreties de base: size, color, emplacements de x et y
          - Transformation de la base de données d'origine directement dans le graphique (ex: stat)
      - Exemples et fonctionnalités
          - Graphiques les plus communs avec variables discrètes ou continues
          - Cartes
          - Visualisation de 3 variables
          - Visualisation des marges d'erreur, juste spécifier que l'option est possible
– Trucs et astuces :
      - ggplot2 cheat sheet
      - Pleins d'idées de visualisation en ligne et de codes adaptables disponibles
      - Retour sur la communication des données: choix du graphique en fonction des données et de l'objectif de communication
    
    
Outils pour les schémas

Il peut être nécessaire au cours d’un processus scientifique, une présentation, autre de faire des schémas.

Toujours pertinent de faire un croquis à la main, mais lorsque vient le temps de le rendre propre, présentable quels outils s’offrent à nous?

Moody, D. (2007). What Makes a Good Diagram? Improving the Cognitive Effectiveness of Diagrams in IS Development. In W. Wojtkowski, W. G. Wojtkowski, J. Zupancic, G. Magyar, & G. Knapp (Eds.), Advances in Information Systems Development (pp. 481–492). Springer US.

Larkin, J. H., & Simon, H. A. (1987). Why a Diagram is (Sometimes) Worth Ten Thousand Words. Cognitive Science, 11(1), 65–100.

Suttorp, M. M., Siegerink, B., Jager, K. J., Zoccali, C., & Dekker, F. W. (2015). Graphical presentation of confounding in directed acyclic graphs. Nephrology Dialysis Transplantation, 30(9), 1418–1423.

Diagrams.net (anciennement Draw.io)
the best free diagram and flowchart app
Lucidchart

Miro   
      
      -->
