# Outils d'intelligence artificielle

Ce chapitre vise à initier les lecteurs à ce qu'est l'intelligence artificielle (IA), aux enjeux qu'elle engendre ainsi qu'à son potentiel pour les sciences sociales. Nous souhaitons d'abord et avant tout mener les lecteurs vers la réflexion. Dans ces pages, il y a beaucoup plus de questions que de réponses. Cet état de fait reflète bien l'état de la connaissance que nous avons sur l'IA. Nous sommes aussi bien loin d'être des spécialistes en la matière. Malgré cela, nous pensons qu'initier la réflexion et la discussion s'impose. Se poser des questions et tenter de trouver des réponses ne peut que générer des bénéfices. Par conséquent, si ce chapitre aura permis d'éclairer certains enjeux, ou s'il stimulera davantage de questionnement, alors nous aurons réussi notre objectif.

Nous débutons par définir et expliquer ce qu'est l'intelligence artificielle. Bien que ça ne soit pas une tâche facile, nous souhaitons simplement donner une idée générale de ce qu'il s'agit. Ensuite, nous souhaitons mettre l'accent sur l'évolution constante de ce champ de recherche, ainsi que les défis que ça pose. La section suivante se penche sur certains enjeux éthiques lié à l'utilisation de l'IA, notamment en ce qui concerne le plagiat. Cela nous mène à se questionner sur la place du chercheur, aujourd'hui et dans le futur, avec l'arrivé de ces nouvelles technologies. La dernière section se penchera sur la place de cette technologie en sciences sociales. Quel usage pourrait-on en faire, et surtout quels en sont les limites.

## Définition et différents type d'IA

Qu'est-ce que l'intelligence artificielle (IA)? Est-ce quelque chose d'homogène, ou s'agit-il plutôt « des intelligences artificielles »? Dans un premier temps, afin de répondre à ces questions, il est important de préciser que l'intelligence artificielle est un champ d'études [@devedzic22]. Par conséquent, il s'agit d'un ensemble d'objets, relativement vaste et en constante expansion, qui s'intéresse, à sa façon, à l'intelligence artificielle. Pour préciser ce propos, prenons l'exemple de la science politique. Malgré la formulation au singulier, la science politique est un grand ensemble de différents sous-champs d'études, qui ont chacun leur propre objet d'intérêt. La philosophie politique, les relations internationales, la politique comparée et l'étude de l'opinion publique, par exemple, sont tous des sous-champs qui s'intéressent, à leur façon, au phénomène politique. Dans le même sens, et compte tenu de cette pluralité de perspectives, il est important de noter qu'il n'y a pas de consensus dans la définition de l'IA [@wang19 ; @konig_etal22]. De plus, la rapidité du développement de ce champ rend le traçage de frontières définitionnelles plutôt difficile : comment définir, d'une manière précise et consensuelle, quelque chose qui évolue constamment [@devedzic22 ; @bertolini20, pp. 15]?

Malgré ces différents enjeux, il est tout de même possible de spécifier ce que nous entendons par intelligence artificielle. Deux définitions de l'IA nous seront utiles. La première vient de John McCarthy (2007, 2) : « Il s'agit de la science et de l'ingénierie qui consistent à créer des machines intelligentes[^1], en particulier des programmes informatiques intelligents. Elle est liée à la tâche similaire consistant à utiliser des ordinateurs pour comprendre l'intelligence humaine, mais l'IA ne doit pas se limiter aux méthodes qui sont biologiquement observables. » \[Traduction DeepL\] La seconde définition provient de la compagnie IBM [-@ibm_ai_2023]  : « Dans sa forme la plus simple, l'intelligence artificielle est un domaine qui combine l'informatique et des ensembles de données robustes pour permettre la résolution de problèmes. Elle englobe également les sous-domaines de l'apprentissage automatique et de l'apprentissage profond, qui sont souvent mentionnés en conjonction avec l'intelligence artificielle. Ces disciplines sont composées d'algorithmes d'IA qui cherchent à créer des systèmes experts qui font des prédictions ou des classifications basées sur des données d'entrée. » \[Traduction DeepL\] À l'aide de ces extraits, on comprend que l'IA consiste à reproduire artificiellement certaines capacités cognitives humaines, afin de rendre les machines « intelligentes ». En d'autres termes, de leur donner la capacité de résoudre des problèmes par elles-mêmes.

[^1]: Intelligence étant définit de la façon suivante : « L'intelligence est la partie informatique de la capacité à atteindre des objectifs dans le monde. On trouve différents types et degrés d'intelligence chez l'homme, chez de nombreux animaux et chez certaines machines. » (McCarthy 2007, 2)

Ces définitions restent toutefois à préciser, notamment dans le champ d’application de l’IA : qu’en est-il concrètement ? Comment est-ce utilisé ? Comment ça fonctionne ? Tout d’abord, il est important de spécifier que l’IA se divise en plusieurs types. Lister les différentes branches, les différents types ainsi que les différentes applications serait fastidieux, et s’écarterait de l’objectif du chapitre qui se veut plutôt être une introduction à l’IA. Cependant, pour ceux désirant en savoir plus sur le sujet, les articles de McCarthy (2007) et de Hanchen et al. (2022), ainsi que le Cambridge Handbook of Artificial Intelligence (2022) sont très riches et illustratifs sur ce qu’est l’IA ainsi que sur ses champs d’applications. Pour ce chapitre nous nous contenterons de présenter les 3 grands champs de recherche sur l’IA. 
















## Utilisation du package OpenAI

### Installation et chargement du package

```{r}
#| eval: false
install.packages("openai") ## au besoin
library(openai)
```

## Configuration de l'API

Procurez vous une clé API sur le site d'OpenAI. Soyez conscient que vous aurez besoin d'une carte de crédit pour vous inscrire et que l'utilisation de l'API est payante. Renseignez-vous sur les modèles disponibles et leurs frais d'utilisation. En date de la publication du livre, le modèle de tarification d'OpenAi est de charger un prix spécifique par 1000 tokens. Le prix des Tokens en entrée est moins élevé que celui des tokens en sortie.

Lorsque vous aurez votre clé API, utilisez le package usethis pour la configurer dans votre environnement R.

```{r}
#| eval: false
install.packages("usethis") ## au besoin
usethis::edit_r_environ()
```

Ajoutez la ligne suivante à votre fichier `.Renviron`.

```{r}
#| eval: false
OPENAI_API_KEY=inserez-votre-cle-api-ici-sans-guillemets
```

## Utilisation de l'API

La fonction principale du package openai est create_chat_completion(). Elle prend en entrée le modèle que vous souhaitez utiliser ainsi que le message que vous souhaitez envoyer au modèle en format list. Voici un modèle d'utilisation de la fonction:

```{r}
#| eval: false
chat_prompt <- create_chat_completion(
    model = "gpt-3.5-turbo",
    messages = list(
        list(
            "role" = "system",
            "content" = "You are a helpful assistant."
        ),
        list(
            "role" = "user",
            "content" = "Please do the following:")
        )
    )
```

Le résultat de votre requête sera contenu dans l'objet chat_prompt formatté en JSON. Vous pouvez accéder aux variables de la même façon qu'un dataframe normal. Le contenu de la réponse sera dans `chat_prompt$choices$content`.

Utiliser chatgpt de cette façon ouvre plein de possibilités. Appliquer des instructions sur un ensemble d'observations à l'aide de boucles, utiliser des fonctions pour générer des messages et les appliquer à travers d'autres API, analyser des sites webs en temps réel en scraping avec des paquets tels rvest, etc. Ce sera à vous de réfléchir aux possibilités que vous souhaitez explorer.

## Notes

-   Il est possible d'accéder aux statistiques d'utilisation de token dans `chat_prompt$usage$prompt_tokens` et `chat_prompt$usage$completion_tokens`. Vous pouvez donc calculer le coût de votre requête en fonction du modèle que vous utilisez.

-   Ne pas oublier d'inclure .Renviron dans votre gitignore pour ne pas vous faire voler votre clé API.

-   Il est possible de créer des images avec la fonction create_image("Inserez votre texte ici")

-   Il est possible d'effectuer du speech-to-text avec la fonction create_transcription() et create_translation()

-   Plus de documentation est disponible au https://irudnyts.github.io/openai/

-   Plus de fonctionalités sont disponibles en python mais le package R est suffisant pour la plupart des utilisations.
